ACORDAO-COMPLETO-2441995

ACÓRDÃO 677/2023 ATA 13/2023 - PLENÁRIO

VISTOS, relatados e discutidos estes autos que cuidam de Representação instaurada por determinação contida no Acórdão 977/2018-TCU-Plenário (TC Processo 026.079/2017-8) , de relatoria do Ministro Vital do Rêgo.
ACORDAM os Ministros do Tribunal de Contas da União, reunidos em Sessão Plenária, diante das razões expostas pelo Relator, em:
9.1. com fulcro nos arts. 235 e 237, inciso VI, do RI/TCU, e no art. 103, § 1º, da Resolução - TCU 259/2014, conhecer da presente Representação, para, no mérito, considerá-la procedente em relação ao não fornecimento de informações requeridas à equipe de auditoria e improcedente em relação a não exclusão de contribuintes que possuem parcelamentos especiais no âmbito da RFB, mas incorreram em hipóteses legais de rescisão;
9.2. acolher as razões de justificativa apresentadas pelos Srs. Jorge Antônio Deher Rachid (CPF XXX.985.907-XX) , Secretário da Receita Federal do Brasil; Carlos Roberto Occaso (CPF XXX.244.618-XX) , Subsecretário de Arrecadação, Cadastros e Atendimento; João Paulo Ramos Fachada Martins da Silva (CPF XXX.911.107-XX) , Subsecretário de Arrecadação, Cadastros e Atendimento; e Aparecido Xavier de França (CPF XXX.503.018-XX) , Coordenador-Geral de Auditoria Interna e Gestão de Riscos da RFB;
9.3. apensar os presentes autos ao processo de prestação de contas do extinto Ministério da Fazenda, no exercício de 2017 - TC Processo 001.261/2019-3 -, na forma prevista no art. 36 da Resolução - TCU 259/2014;
9.4. dar ciência sobre o presente acórdão aos responsáveis e à Secretaria Especial da Receita Federal do Brasil (RFB) , destacando que o relatório e o voto que fundamentam a deliberação ora encaminhada podem ser acessados por meio do endereço eletrônico www.tcu.gov.br/acordaos e que, caso tenham interesse, o Tribunal pode encaminhar-lhes cópia desses documentos sem quaisquer custos.

Representação autuada para apurar irregularidades no âmbito da Receita Federal do Brasil, em cumprimento a acórdão que tratou de auditoria financeira realizada para avaliar a confiabilidade e a transparência das informações referentes aos créditos tributários e parcelamentos fiscais registrados nas demonstrações contábeis do Ministério da Fazenda do ano de 2017.

Secretaria Especial da Receita Federal do Brasil.

3. Interessados/Responsáveis: não há.

13.1. Ministros presentes: Bruno Dantas (Presidente), Walton Alencar Rodrigues, Benjamin Zymler, Aroldo Cedraz, Jorge Oliveira, Antonio Anastasia (Relator) e Jhonatan de Jesus.
13.2. Ministros-Substitutos presentes: Augusto Sherman Cavalcanti e Marcos Bemquerer Costa.

ANTONIO ANASTASIA

Transcrevo a seguir, nos termos do art. 1º, § 3º, inciso I, da Lei nº 8.443/92, a instrução lavrada no âmbito da então Secretaria de Controle Externo da Gestão Tributária, da Previdência e da Assistência Social, cujas conclusões contaram com a anuência do corpo diretivo daquela unidade técnica (peças 70 a 72) .
"INTRODUÇÃO
Cuidam os autos de representação da Secretaria de Controle Externo da Fazenda Nacional (SecexFazenda) para apurar irregularidades, de acordo com determinação contida no Acórdão 977/2018-TCU-Plenário (TC Processo 026.079/2017-8) , de relatoria do Min. Vital do Rêgo, nestes termos:
9.8. determinar à SecexFazenda que autue processos apartados para apuração:
9.8.1. da responsabilidade pelo não fornecimento de informações requeridas à equipe de auditoria, com fundamento no art. 58, incisos V e VI, da Lei 8.443/1992 e no art. 250, inciso IV, do Regimento Interno do TCU;
9.8.2. das ilegalidades detectadas na não exclusão de contribuintes que possuem parcelamentos especiais no âmbito da RFB, mas incorreram em hipóteses legais de rescisão, a exemplo do art. 1º, § 9º, da Lei 11.941/2009 e do art. 2º, § 7º, da Lei 12.996/2014;
HISTÓRICO
	O TC Processo 026.079/2017-8 concerne à auditoria financeira realizada com o objetivo de avaliar a confiabilidade e a transparência das informações referentes aos créditos tributários e parcelamentos fiscais registrados nas demonstrações contábeis do extinto Ministério da Fazenda do ano de 2017 e, assim, subsidiar o processo de elaboração de relatório e parecer prévio sobre as contas do Governo da República.
	O relatório da auditoria apresenta especificamente informações referentes aos créditos tributários e parcelamentos fiscais registrados nas demonstrações contábeis do extinto Ministério da Fazenda do ano de 2017 (peça 19) .
	Por conta da alegação de sigilo fiscal dos dados econômico-fiscais de contribuintes imposto pela Secretaria Especial da Receita Federal do Brasil (RFB) , no que tange aos créditos tributários, a equipe de auditoria relatou que somente foi possível a realização parcial de procedimentos substantivos em nível consolidado, com base em informações apresentadas pelo próprio órgão, sem acesso direto às fontes de informações primárias (peça 19, p. 49) .
	As restrições a documentos e a sistemas da RFB impediram que a equipe obtivesse evidência apropriada e suficiente para fundamentar a conclusão da auditoria, o que resultou na proposta de "abstenção de conclusão" sobre a confiabilidade e a transparência das informações referentes aos créditos tributários a receber a cargo da RFB (peça 19, p. 12) .
	Ainda, a equipe identificou que contribuintes, em razão de inadimplência, não estavam sendo excluídos dos parcelamentos especiais instituídos pelas Leis 11.941/2009 e 12.996/2014, em afronta à legislação aplicável (peça 19, p. 38-42) .
No exame de admissibilidade realizado à peça 45, esta unidade técnica entendeu que a representação poderia ser apurada para fins de comprovar a sua procedência, em conformidade com Regimento Interno do TCU.
Sendo assim, em instrução precedente (peça 45) , a análise preliminar das irregularidades indicadas pelo Acórdão 977/2018-TCU-Plenário (itens 9.8.1 e 9.8.2) , de relatoria do Min. Vital do Rêgo, permitiu que, a fim de ouvir as razões de justificativas dos responsáveis, fossem propostas suas audiências pelas ocorrências descritas:
a) Ocorrência 1: Não fornecimento, sob o argumento de sigilo fiscal, pela Secretaria da Receita Federal do Brasil (RFB) , de informações requeridas pela equipe de auditoria do TCU, no âmbito do TC Processo 026.079/2017-8, o que violou o art. 58, incisos V e VI, e art.87 da Lei 8.443/1992;
a.1) Responsável 1: Sr. Jorge Antônio Deher Rachid (CPF XXX.985.907-XX) , Secretário da Receita Federal do Brasil.
a.1.1) Conduta: Não atender, sob o argumento de sigilo fiscal, as requisições de informações da equipe de auditoria do Tribunal de Contas da União, bem como não lhe providenciar acesso a sistemas da RFB, no âmbito do TC Processo 026.079/2017-8, em que pese tenha sido avisado acerca das implicações da conduta descrita, mediante os Ofícios de Requisição 14-373/2017-TCU/SecexFazenda, de 26/01/2018; 16-373/2017-TCU/SecexFazenda, de 26/01/2018; e 18 373/2018-TCU/SecexFazenda, de 26/2/2018 (Anexo 2) .
a.1.2) Nexo de Causalidade: A negativa de informações em trabalhos de auditoria do TCU, por parte de agente da administração pública, impede, de forma grave, a obtenção de evidências apropriadas e suficientes que suportem as conclusões da equipe de auditoria acerca do objeto auditado.
a.1.3) Critério: Lei 8.443/1992, art. 58, incisos V e VI, e art.87 da Lei 8.443/1992.
a.1.4) Evidência: Controle de negativa de acesso e omissão de resposta da RFB (Anexo 2) .
a.2) Responsável 2: Sr. Aparecido Xavier de França (CPF XXX.503.018-XX) , coordenador-geral de Auditoria Interna e Gestão de Riscos da RFB.
a.2.1) Conduta: Conforme demonstram as Notas Audit/Diaex (Anexo 2) , não atender, sob o argumento de sigilo fiscal, as requisições de informações da equipe de auditoria do Tribunal de Contas da União, bem como não lhe providenciar acesso a sistemas da RFB, no âmbito do TC Processo 026.079/2017-8.
a.2.2) Nexo de Causalidade: A negativa de informações em trabalhos de auditoria do TCU, por parte de agente da administração pública, impede, de forma grave, a obtenção de evidências apropriadas e suficientes que suportem as conclusões da equipe de auditoria acerca do objeto auditado.
a.2.3) Critério: Lei 8.443/1992, art. 58, incisos V e VI, e art.87 da Lei 8.443/1992.
a.2.4) Evidência: Controle de negativa de acesso e omissão de resposta da RFB (Anexo 2) .
b) Ocorrência 2: Ilegalidades detectadas na não exclusão de contribuintes que possuem parcelamentos especiais no âmbito da RFB, mas incorreram em hipóteses legais de rescisão, a exemplo do art. 1º, § 9º, da Lei 11.941/2009 e do art. 2º, § 7º, da Lei 12.996/2014.
b.1) Responsável 1: Sr. Jorge Antônio Deher Rachid (CPF XXX.985.907-XX) , Secretário da Receita Federal do Brasil, período de gestão: 1º/1/2017 a 31/12/2017.
b.1.1) Conduta: Conforme constatado no âmbito do TC Processo 026.079/2017-8, não adotar providências para exclusão de contribuintes que possuíam parcelamentos especiais no âmbito da RFB, mas incorreram em hipóteses legais de rescisão, a exemplo do art. 1º, § 9º, da Lei 11.941/2009 e do art. 2º, § 7º, da Lei 12.996/2014.
b.1.2) Nexo de Causalidade: A ausência de providências para exclusão de inadimplentes permite a fruição de benefícios indevidos por parte de contribuintes que não fazem mais jus ao parcelamento especial.
b.1.3) Critério: Leis de parcelamentos especiais (art. 1º, § 9º, da Lei 11.941/2009 e do art. 2º, § 7º, da Lei 12.996/2014) .
b.1.4) Evidência: Resposta ao Ofício Requisição 14-373 2018 RFB - Nota Audit/Diaex 25, de 8/3/2018) ; Tela do Sistema de Parcelamento de Débitos (Sipade) e Relatório de Auditoria Financeira do TCU (TC Processo 026.079/2017-8) .
b.2) Responsável 2: Sr. João Paulo Ramos Fachada Martins da Silva (CPF XXX.911.107-XX) , Subsecretário de Arrecadação, Cadastros e Atendimento (Suara) , período de gestão: 12/9/2017 a 31/12/2017.
b.2.1) Conduta: Conforme constatado no TC Processo 026.079/2017-8, não adotar providências para exclusão de contribuintes que possuíam parcelamentos especiais no âmbito da RFB, mas incorreram em hipóteses legais de rescisão, a exemplo do art. 1º, § 9º, da Lei 11.941/2009 e do art. 2º, § 7º, da Lei 12.996/2014.
b.2.2) Nexo de Causalidade: A ausência de providências para exclusão de inadimplentes permite a fruição de benefícios indevidos por parte de contribuintes que não fazem mais jus ao parcelamento especial.
b.2.3) Critério: Leis de parcelamentos especiais (art. 1º, § 9º, da Lei 11.941/2009 e do art. 2º, § 7º, da Lei 12.996/2014) .
b.2.4) Evidência: Resposta ao Ofício Requisição 14-373 2018 RFB - Nota Audit/Diaex 25, de 8/3/2018; Tela do Sistema de Parcelamento de Débitos (Sipade) e Relatório de Auditoria Financeira do TCU (TC Processo 026.079/2017-8) .
b.3) Responsável 3: Sr. Carlos Roberto Occaso (CPF XXX.244.618-XX) , Subsecretário de Arrecadação, Cadastros e Atendimento (Suara) , período de gestão: 1º/1/2017 a 11/9/2017.
b.3.1) Conduta: Conforme constatado no TC Processo 026.079/2017-8, não adotar providências para exclusão de contribuintes que possuíam parcelamentos especiais no âmbito da RFB, mas incorreram em hipóteses legais de rescisão, a exemplo do art. 1º, § 9º, da Lei 11.941/2009 e do art. 2º, § 7º, da Lei 12.996/2014.
b.3.2) Nexo de Causalidade: A ausência de providências para exclusão de inadimplentes permite a fruição de benefícios indevidos por parte de contribuintes que não fazem mais jus ao parcelamento especial.
b.3.3) Critério: Leis de parcelamentos especiais (art. 1º, § 9º, da Lei 11.941/2009 e do art. 2º, § 7º, da Lei 12.996/2014) .
b.3.4) Evidência: Resposta ao Ofício Requisição 14-373 2018 RFB - Nota Audit/Diaex 25, de 8/3/2018; Tela do Sistema de Parcelamento de Débitos (Sipade) e Relatório de Auditoria Financeira do TCU (TC Processo 026.079/2017-8) .
Em pareceres uniformes (peças 46 e 47) , a unidade técnica anuiu a proposta encaminhada, providenciando as audiências dos responsáveis, nos termos da delegação de competência conferida no art. 1º, inciso X, da Portaria-MIN-RC 1, de 2/4/2007, do Exmo. Ministro Raimundo Carreiro, Relator deste processo.
EXAME TÉCNICO
Os Srs. Jorge Antônio Deher Rachid, Aparecido Xavier de França, João Paulo Ramos Fachada Martins da Silva e Carlos Roberto Occaso foram notificados das audiências, respectivamente, por meio dos Ofícios 0361 (peça 48) , 0362 (peça 49) , 0363 (peça 50) e 0364/2019-TCU/SecexPrevidência (peça 51) , todos datados de 24/7/2019.
Em relação à "Ocorrência 1", os Srs. Aparecido Xavier de França e Jorge Antônio Deher Rachid apresentaram as suas respectivas razões de justificativa às peças 63 e 65, p. 1-28; p. 4564.
No tocante à "Ocorrência 2", os Srs. Jorge Antônio Deher Rachid (peça 65, p. 28-44; p. 65-140) , João Paulo Ramos Fachada Martins da Silva (peça 56) e Carlos Roberto Occaso (peças 57-62) aduziram respostas às peças que lhes foram indicadas.
Razões de justificativa dos Srs. Jorge Antônio Deher Rachid (peça 65, p. 1-28; p. 45-64) e Aparecido Xavier de França (peça 63) para a "Ocorrência 1".
As razões de justificativa dos Srs. Jorge Antônio Deher Rachid e Aparecido Xavier de França para a "Ocorrência 1" guardam semelhanças. Sendo assim, a análise das respostas será feita de forma conjunta, contudo, sendo pontuado separadamente, quando não possuir identidade, os itens adicionais apresentados pelo primeiro.
Em síntese, os responsáveis alegaram que a RFB não tem autorização legal para fornecer informações e documentos protegidos por sigilo fiscal ao TCU, conforme está disposto no Manual do Sigilo Fiscal da RFB, aprovado pela Portaria RFB 3.541, de 7/10/2011. Tal circunstância possui fundamento no art. 198, caput, da Lei 5.172/1966, Código Tributário Nacional (CTN) . Ademais, alegam que a violação do dever de guardar sigilo fiscal lhes acarretaria sanções previstas na Lei 8.112/1990 - dispõe sobre o regime jurídico dos servidores públicos civis da União.
Ainda, o órgão não poderia descumprir parecer do Advogado-Geral da União (Parecer AGU/PRO-04-96, de 2/9/1996, adotado pelo Parecer GQ - 110, de 9/9/1996) , pois as diretrizes que foram estabelecidas possuem caráter vinculante para a administração federal, nos termos do art. 40, da Lei Complementar 73, de 10/2/1993.
O entendimento formulado pelo parecer em epígrafe aponta que a Lei 8.443/1992, Lei Orgânica do TCU que confere poderes para acessar informações e documentos no desempenho de sua competência, sendo ordinária, não tem aplicabilidade para afastar o sigilo fiscal previsto no CTN, tendo em vista que esta matéria deve ser regulada somente por lei complementar (peça 63, p. 4; peça 65, p. 4-5) .
Recentemente, o Parecer Plenário 5/2017/CNU/CGU/AGU, adotado pelo Parecer AM - 06, do Advogado-Geral da União, aprovado pelo Presidente da República em 25/4/2019, ratificou o entendimento supramencionado, ao analisar questão relativa ao sigilo bancário - sigilo de mesma natureza constitucional do sigilo fiscal. Esse parecer expediu, incluindo o TCU e a CGU, as seguintes considerações: "II.2 - Impossibilidade de instituição de hipótese de exceção ou quebra do sigilo bancário por lei ordinária ou regulamento" (peça 63, p. 5; peça 65, p. 6) .
Não obstante a AGU tenha opinado pelo não fornecimento de informações de sigilo fiscal ao TCU, no âmbito do Parecer AGU/PRO-04-96, de 2/9/1996, adotado pelo Parecer GQ - 110, de 9/9/1996, o órgão recomendou que a questão fosse submetida ao Poder Judiciário. Nesse contexto, foram impetrados três mandados de segurança em defesa da tese jurídica levantada pelo Poder Executivo, obtendo em todos a segurança de que o sigilo fiscal é oponível ao TCU (peça 63, p. 11-21; peça 65, p. 11-21) .
Não procede a alegação, com base na Lei 8.443/1992, de que a RFB sonegou processo, documento ou informação ou obstruiu trabalho de auditoria ou inspeção a cargo do TCU, pois a negativa de informações e documentos foi feita com respaldo em lei, não tendo o objetivo de ocultar ardilosamente a existência de alguma irregularidade (peça 63, p. 22-25; peça 65, p. 23-24) .
A RFB buscou sempre prestar as informações e justificar os impedimentos determinados por força de lei materialmente complementar (CTN) . Os pedidos de prorrogação de prazos do órgão demonstram a boa intenção no sentido de procurar atender às requisições.
Adicionalmente, o 	Sr. Jorge Antônio Deher Rachid informou que a RFB não tem medido esforços para atender ao TCU. Nesse contexto, relata que houve a criação de ambiente seguro e controlado para ser utilizado quando houver necessidade de acesso a sistemas informatizados da RFB ou de manipulação de informações protegidas por sigilo fiscal. Esse protocolo de auditabilidade da administração tributária e aduaneira foi estabelecido pela Portaria RFB 1.343, de 24/8/2019 (peça 65, p. 25-26) .
Cabe mencionar, por derradeiro, que o supracitado responsável ainda trouxe aos autos a Nota/Assessoria Especial 18/2019 (peça 65, p. 45-64) que embasa exatamente o que foi descrito nas suas alegações de defesa e nas do Sr. Aparecido Xavier de França.
Análise das razões de justificativa dos Srs. Jorge Antônio Deher Rachid e Aparecido Xavier de França para a "Ocorrência 1".
Preliminarmente, cabe esclarecer que, no tocante à informação de que foi criado um "ambiente seguro e controlado" para o acesso a sistemas informatizados da RFB ou de manipulação de informações protegidas por sigilo fiscal, o TCU já se pronunciou sobre a questão, mediante o Acórdão 1095/2019-TCU-Plenário (peça 5 do TC Processo 007.822/2019-7) , de relatoria do Min. Bruno Dantas, nestes termos:
9.2. informar ao Ministério da Economia, à Secretaria Especial da Receita Federal do Brasil e ao solicitante, que:
9.2.1. em razão das limitações relatadas na instrução da SecexPrevidência e consignadas no relatório e no voto que fundamentam este acordão, este Tribunal entende que, embora a criação da sala de sigilo represente uma iniciativa positiva, nos moldes que foi implementada, ela não possibilitou a efetiva melhora do grau de auditabilidade da RFB;
9.2.2. em processos de controle externo, a exclusiva disponibilização da sala de sigilo para fornecimento de informações solicitadas pelas equipes técnicas pode vir a caracterizar obstrução de fiscalização;		 (grifou-se) 
A medida adotada pela RFB, portanto, não teve o condão de viabilizar a auditabilidade do órgão, visto que a disponibilização de informações sigilosas exclusivamente nas salas de sigilo, em razão dos procedimentos adotados, enseja a obstrução de fiscalização, consoante descreve a passagem do voto que precedeu o Acórdão 1095/2019-TCU-Plenário (peça 6 do TC 007.822/20197) , da lavra do Exmo. Min. Bruno Dantas, in verbis:
13. O primeiro obstáculo enfrentado (...) [ no TC Processo 034.554/2018-1, auditoria financeira realizada nas demonstrações contábeis do então Ministério da Fazenda referente ao ano de 2018] foi acessar os sistemas da RFB, uma vez que o órgão, como requisito para a solicitação de dados e informações pelo auditor, faz diversas exigências que prejudicam o planejamento da auditoria. Antes mesmo de acessar os dados e documentos da RFB para identificar os pontos de maior risco e relevância que precisam ser verificados, a equipe de fiscalização deve fornecer informações detalhadas acerca dos processos de trabalho e dos dados e informações a que deseja ter acesso, pois somente os documentos previamente disponibilizados pelo auditado podem ser examinados na sala de sigilo.
14. Ainda na fase de planejamento da auditoria, a equipe encontrou outras limitações no uso dos sistemas da RFB a partir da sala de sigilo, consubstanciadas na impossibilidade de: a) trabalhar diretamente com as bases de dados primárias, inviabilizando, por exemplo, análises a respeito da totalidade de créditos ou receitas; b) acessar portais e sistemas externos à RFB no ambiente controlado, o que inviabilizou a confirmação e o cotejamento de informações; e c) obter informação individualizada fora do ambiente controlado pela equipe de auditoria, o que inviabilizou a realização de procedimentos de confirmação da existência e da fidedignidade dos créditos e receitas registradas pela RFB.
15. (...) os servidores da RFB, interpretando o dispositivo da Portaria RFB 1.343/2018 sobre o impedimento de posse pela equipe de auditoria de meios que possam ser utilizadas para registro e transmissão de dados e informações da RFB, estenderam a vedação a casos extremos como a restrição ao uso de papel e de caneta no interior do ambiente controlado. Essa situação, por óbvio, dificulta sobremaneira a análise e o registro de informações.
16. Foram impostas aos auditores do TCU, também, significativas restrições referentes à elaboração e à guarda de papeis de trabalho, as quais violam normas de auditoria gerais e específicas do Tribunal. Exigiu-se, por exemplo, os papéis de trabalho da equipe de auditoria do TCU fossem extraídos do ambiente controlado por equipe de TI terceirizada da RFB, passando por análise prévia das áreas gestoras da RFB, que poderiam editar os arquivos de auditoria para retirar ou anonimizar os elementos avaliados como sujeitos a sigilo fiscal e, por conseguinte, entregar a versão modificada ao TCU.
17. Ora, essa rotina criada pela RFB gera uma situação sui generis e inaceitável sob o ponto de vista dos princípios que norteiam qualquer trabalho de auditoria: o auditor pode ver o dado, mas não pode, a partir dele, documentar plenamente as evidências para instruir o processo de auditoria e o órgão auditado escolhe que tipo de evidência e em quais condições a documentação da evidência obtida na auditoria será realizada. Considerando que não se pode gerar um relatório que não possua documentação das evidências às quais ele se refere, uma vez que, juridicamente, aquilo que não está no processo não está no mundo, torna-se impossível ao auditor emitir opinião sobre o objeto auditado.
18. Além disso, como as evidências originais ficam disponíveis apenas na sala de sigilo, o supervisor dos trabalhos de auditoria e os demais servidores responsáveis pela revisão dos trabalhos não possuem acesso às informações necessárias para efetuar o controle da qualidade da auditoria. (grifou-se) 
As razões de justificativa de que a RFB não tem autorização legal para fornecer informações e documentos protegidos por sigilo fiscal ao TCU, conforme está disposto no Manual do Sigilo Fiscal da RFB, aprovado pela Portaria RFB 3.541, de 7/10/2011, não trouxeram elementos novos a serem apreciados neste processo.
Nesse diapasão, no âmbito do TC Processo 021.258/2018-0, o TCU realizou fiscalização para avaliar o grau de auditabilidade da RFB. No trabalho, constatou-se que o Manual do Sigilo Fiscal da RFB é o principal elemento para a definição da abrangência do universo auditável, sendo instrumento de observância obrigatória para consulta e orientação dos servidores e unidades administrativas do órgão para elaboração de pareceres, notas, respostas e manifestações institucionais quanto a requisições, solicitações, judiciais e administrativas, consultas e demais procedimentos que tratem de informações fiscais, protegidas por sigilo fiscal ou funcional.
Em relação ao TCU, no seu item 7.19, o manual em epígrafe prevê de forma categórica que a RFB não está legalmente autorizada a fornecer informações protegidas por sigilo fiscal:
7.19 TRIBUNAL DE CONTAS DA UNIÃO
A RFB não está legalmente autorizada a fornecer informações protegidas por sigilo fiscal ao Tribunal de Contas da União (TCU) , em razão do disposto no caput do art. 198 da Lei nº 5.172, de 25 de outubro de 1966, Código Tributário Nacional, com a redação dada pela Lei Complementar nº 104, de 10 de janeiro de 2001, a seguir transcrito:
"Art. 198. Sem prejuízo do disposto na legislação criminal, é vedada a divulgação, por parte da Fazenda Pública ou de seus servidores, de informação obtida em razão do ofício sobre a situação econômica ou financeira do sujeito passivo ou de terceiros e sobre a natureza e o estado de seus negócios ou atividades." (grifou-se) 
Dessa forma, o entendimento estabelecido no manual, com fundamento no art. 198 do CTN, é replicado para os pareceres, notas técnicas e outros documentos análogos que fundamentam as negativas de informações da RFB que disponham sobre sigilo fiscal.
Além disso, os responsáveis alegam, com fundamento em parecer da AGU, que a Lei Orgânica do TCU - LOTCU - (Lei 8.443/1992) , na condição de ordinária, não poderia afastar a aplicação do art. 198 da Lei 5.172/1966 (CTN) , recepcionada pela Constituição Federal (CF) com status de lei de conteúdo materialmente complementar.
Embora não exista comando constitucional que determine que matéria atinente ao sigilo fiscal seja regulada obrigatoriamente por lei complementar, é cediço que o instituto possui fundamento constitucional (art. 5º, X) para preservar a inviolabilidade da intimidade, da vida privada, da honra e da imagem das pessoas. Por outro lado, importa salientar que o Brasil adotou como forma de governo a República, sendo uma de suas características a obrigatoriedade de o governante prestar contas dos seus atos.
Assim, a CF dispõe no seu art. 71, I, que "o controle externo, a cargo do Congresso Nacional, será exercido com o auxílio do Tribunal de Contas da União, ao qual compete apreciar as contas prestadas anualmente pelo Presidente da República, mediante parecer prévio (...) ". Ainda, ao Congresso Nacional, compete exclusivamente "julgar anualmente as contas prestadas pelo Presidente da República (...) ", consoante comando contido no art. 49, IX da CF.
Da inteligência dos artigos supracitados, é fácil perceber que o TCU tem missão constitucional de auxiliar o Congresso Nacional, composto por representantes do povo (Câmara dos Deputados) e dos Estados e do Distrito Federal (Senado Federal) , no julgamento das contas prestadas pelo Presidente da República, mediante a emissão de parecer prévio das contas.
Sobre essa questão do dever de prestar contas, mormente em relação às graves restrições impostas à equipe de auditoria do TCU no TC Processo 026.079/2017-8, considerando ainda os seus potenciais reflexos no exame da prestação de contas do governo federal, o Acórdão 1322/2018-TCU-Plenário (peça 10 do TC Processo 012.535/2018-4) , de relatoria do Min. Vital do Rêgo, aprovou o parecer prévio (peça 20 do TC Processo 012.535/2018-4) sobre as Contas do Presidente da República do exercício de 2017, com a seguinte deliberação:
Alertar o Ministério da Fazenda, com fundamento nos arts. 14 e 15 da Lei 10.180/2001, acerca de que a obstrução dos trabalhos de auditoria financeira do TCU em suas demonstrações contábeis, com a finalidade de trazer subsídios à apreciação das contas do Presidente da República, pode comprometer a emissão de opinião por parte desta Corte de Contas. (grifou-se) 
Ressalta-se também que, acerca da gravidade das obstruções identificadas, no Acórdão 977/2018-TCU-Plenário (peça 109 do TC Processo 026.079/2017-8) , de relatoria do Min. Vital do Rêgo, ante as razões expostas pelo Relator, os ministros do TCU acordaram em:
9.1. abster-se de expressar conclusão sobre a confiabilidade e a transparência das informações referentes a Créditos Tributários a Receber a cargo da Secretaria da Receita Federal do Brasil (RFB) registrados nas demonstrações contábeis do Ministério da Fazenda do ano de 2017, de acordo com o art. 13, § 3º da Resolução TCU 291/2017 e com o item 633 do Manual de Auditoria Financeira do TCU, Portaria Segecex 23/2016;
 (...) 
9.13. informar ao Senhor Presidente da República, por meio da Casa Civil da Presidência da República, que a obstrução aos trabalhos de fiscalização ocorrida na auditoria financeira realizada nas demonstrações contábeis do Ministério da Fazenda do ano de 2017 pode impactar no exame da prestação de Contas do Governo Federal no referido exercício, diante da impossibilidade de manifestação conclusiva deste Tribunal acerca da confiabilidade e transparência das informações referentes a Créditos Tributários a Receber a cargo da Secretaria da Receita Federal do Brasil (RFB) ; (grifou-se) 
Nesse contexto constitucional de apreciar as contas do Presidente da República, a LOTCU dispõe que:
Art. 1° Ao Tribunal de Contas da União, órgão de controle externo, compete, nos termos da Constituição Federal e na forma estabelecida nesta Lei:
 (...) 
III - apreciar as contas prestadas anualmente pelo Presidente da República, nos termos do art. 36 desta Lei;
IV - acompanhar a arrecadação da receita a cargo da União e das entidades referidas no inciso I deste artigo, mediante inspeções e auditorias, ou por meio de demonstrativos próprios, na forma estabelecida no Regimento Interno;
 (...) 
Art. 36. Ao Tribunal de Contas da União compete, na forma estabelecida no Regimento Interno, apreciar as contas prestadas anualmente pelo Presidente da República, mediante parecer prévio a ser elaborado em sessenta dias a contar de seu recebimento.
Parágrafo único. As contas consistirão nos balanços gerais da União e no relatório do órgão central do sistema de controle interno do Poder Executivo sobre a execução dos orçamentos de que trata o § 5° do art. 165 da Constituição Federal.  (grifou-se) 
Ora, se o TCU não obtiver evidência apropriada e suficiente de informações fiscais que subsidiam o Balanço Geral da União (BGU) para cumprir o seu dever constitucional de apreciar a contas do Presidente da República, não terá o Congresso Nacional condições de julgá-las, o que afetaria sensivelmente o dever de prestar contas como uma das características fundamentais de uma República.
Nesse contexto, embora a LOTCU seja formalmente uma lei ordinária, não é a única a regular a matéria. A Lei de Responsabilidade Fiscal (LRF) , Lei Complementar 101/2000, estabeleceu, em seus arts. 11, 13, 56, 57, 58, 59 e 73-A, diversas diretrizes para a atuação do TCU, sobretudo no que se refere à emissão de parecer prévio conclusivo sobre as contas, que devem incluir, obrigatoriamente informações a respeito da eficiência na arrecadação, no controle das renúncias, na eficiência na recuperação dos créditos tributários e da dívida ativa, e sobre a investigação de descumprimentos legais, consoante didaticamente consignado no relatório de fiscalização do TC Processo 021.258/2018-0 (peça 66) .
Ademais, no TC Processo 021.258/2018-0 (fiscalização para avaliar o grau de auditabilidade da RFB) , o TCU identificou, em análise comparativa do fornecimento de informações protegidas por sigilo fiscal realizadas pela RFB aos diversos órgãos da Administração Pública, que os fundamentos da negativa de acesso de dados ao TCU são inconsistentes e incoerentes, tendo em vista que, sem criar óbices, compartilha informações protegidas por sigilo fiscal, consoante esclarece o excerto do voto do Ministro Relator Raimundo Carreiro que precedeu o Acórdão 1174/2019-TCU-Plenário (peça 38 do TC Processo 021.258/2018-0) , in verbis:
A SRF, sem autorização legal, permite, mediante simples contrato administrativo, que o Serpro e a Dataprev acessem dados protegidos pelo sigilo fiscal:
De modo absolutamente incoerente com a relutância da Secretaria da Receita Federal em prestar informações ao TCU, a fim de que esta Corte possa exercer o controle externo sobre as atividades daquele jurisdicionado, a Secretaria da Receita Federal, sem qualquer previsão no Código Tributário Nacional, mas apenas por meio de simples contrato administrativo, concede acesso e gerenciamento de toda a base de dados, incluindo todos os dados protegidos por sigilo fiscal, ao Serpro e à Dataprev, para fins de prestação de serviços de tecnologia da informação.
A SRF, sem autorização legal, permite que a AGU e a PGFN acessem dados protegidos pelo sigilo fiscal:
De forma semelhante, mesmo sem expressa previsão no Código Tributário Nacional, a Secretaria da Receita Federal permite que a Advocacia-Geral da União e a Procuradoria-Geral da Fazenda Nacional, por força de pareceres técnicos, acessem, em variados graus, os sistemas e informações protegidos por sigilo fiscal, para fins de defesa dos interesses da União em processos administrativos e judiciais;
O CARF, sem autorização legal, tem acesso a dados protegidos por sigilo fiscal, inclusive os Conselheiros indicados pelas Confederações e Centrais Sindicais para mandato de 2 anos:
O CARF (Conselho Administrativo de Recursos Fiscais) , cuja metade da composição não é formada por Auditores concursados da Secretaria da Receita Federal, mas sim por Conselheiros indicados pelas Confederações e Centrais Sindicais para mandato de 2 anos, tem acesso a dados protegidos pelo sigilo fiscal, embora não seja mencionado no Código Tributário Nacional como órgão legitimado para tanto.
No CARF, estagiários, terceirizados e entidades privadas prestadoras de serviços têm acesso a dados protegidos por sigilo fiscal:
Mais grave ainda é o fato de o CARF franquear o acesso a dados protegidos pelo sigilo fiscal a estagiários, terceirizados e entidades privadas prestadoras de serviços para o CARF, tudo sem autorização no Código Tributário Nacional. (grifou-se) 
Em relação ao TCU, porém, a RFB, sob a alegação de sigilo fiscal, se recusa a fornecer inúmeras informações solicitadas por esta Corte de Contas, o que já provocou a inviabilização de 122 trabalhos de auditoria e fiscalização realizados pelo Tribunal naquela Secretaria, segundo o que foi relatado no TC Processo 021.258/2018-0.
No que tange aos mandados de segurança apresentados que corroboram a tese de que a RFB não pode fornecer informações ao TCU, entende-se que são prolações pontuais que não abrangem a discussão subjacente relativa à ponderação dos princípios constitucionais (direito à intimidade e o dever de prestar contas dos gestores públicos - princípio republicano) .
Nesse sentido, verificam-se entendimentos diametralmente opostos do STF que reconhecem que as informações fiscais devem ser compartilhadas com os órgãos de controle, para o exercício de suas funções constitucionais estabelecidas, o que não caracteriza a quebra de sigilo fiscal nem violação de dever funcional do servidor público. Assim, destaca-se mais uma vez trecho do brilhante voto do Ministro Relator Raimundo Carreiro (peça 39, p. 12-17; do TC Processo 021.258/2018-0) acerca da jurisprudência do STF que não corrobora a tese de que a RFB não pode fornecer informações ao TCU:
Especificamente quanto ao acesso a dados sigilosos pelo TCU, o STF, ao julgar o MS 33.340, da relatoria do Ministro Luiz Fux, entendeu que não se trata de quebra de sigilo, mas sim de transferência de sigilo para o TCU, conforme se vê da ementa do referido julgado que ficou redigida da seguinte forma:
"EMENTA: DIREITO ADMINISTRATIVO. CONTROLE LEGISLATIVO FINANCEIRO. CONTROLE EXTERNO. REQUISIÇÃO PELO TRIBUNAL DE CONTAS DA UNIÃO DE INFORMAÇÕES ALUSIVAS A OPERAÇÕES FINANCEIRAS REALIZADAS PELAS IMPETRANTES. RECUSA INJUSTIFICADA. DADOS NÃO ACOBERTADOS PELO SIGILO BANCÁRIO E EMPRESARIAL.
 (...) 
3. O sigilo de informações necessárias para a preservação da intimidade é relativizado quando se está diante do interesse da sociedade de se conhecer o destino dos recursos públicos.
4. Operações financeiras que envolvam recursos públicos não estão abrangidas pelo sigilo bancário a que alude a Lei Complementar nº 105/2001, visto que as operações dessa espécie estão submetidas aos princípios da administração pública insculpidos no art. 37 da Constituição Federal. Em tais situações, é prerrogativa constitucional do Tribunal [TCU] o acesso a informações relacionadas a operações financiadas com recursos públicos.
 (...) 
7. O Tribunal de Contas da União não está autorizado a, manu militari, decretar a quebra de sigilo bancário e empresarial de terceiros, medida cautelar condicionada à prévia anuência do Poder Judiciário, ou, em situações pontuais, do Poder Legislativo. Precedente: MS 22.801, Tribunal Pleno, Rel. Min. Menezes Direito, DJe 14.3.2008.
8. In casu, contudo, o TCU deve ter livre acesso às operações financeiras realizadas pelas impetrantes, entidades de direito privado da Administração Indireta submetidas ao seu controle financeiro, mormente porquanto operacionalizadas mediante o emprego de recursos de origem pública. Inoponibilidade de sigilo bancário e empresarial ao TCU quando se está diante de operações fundadas em recursos de origem pública. Conclusão decorrente do dever de atuação transparente dos administradores públicos em um Estado Democrático de Direito.
9. A preservação, in casu, do sigilo das operações realizadas pelo BNDES e BNDESPAR com terceiros não, apenas, impediria a atuação constitucionalmente prevista para o TCU, como, também, representaria uma acanhada, insuficiente, e, por isso mesmo, desproporcional limitação ao direito fundamental de preservação da intimidade.
10. O princípio da conformidade funcional a que se refere Canotilho, também, reforça a conclusão de que os órgãos criados pela Constituição da República, tal como o TCU, devem se manter no quadro normativo de suas competências, sem que tenham autonomia para abrir mão daquilo que o constituinte lhe entregou em termos de competências. (CANOTILHO, José Joaquim Gomes. Direito Constitucional e Teoria da Constituição. 5ª edição. Coimbra: Almedina, 2002, p. 541.) 
11. A Proteção Deficiente de vedação implícita permite assentar que se a publicidade não pode ir tão longe, de forma a esvaziar, desproporcionalmente, o direito fundamental à privacidade e ao sigilo bancário e empresarial; não menos verdadeiro é que a insuficiente limitação ao direito à privacidade revelar-se-ia, por outro ângulo, desproporcional, porquanto lesiva aos interesses da sociedade de exigir do Estado brasileiro uma atuação transparente.
 (...) III) A requisição feita pelo TCU na hipótese destes autos revela plena compatibilidade com as atribuições constitucionais que lhes são dispensadas e permite, de forma idônea, que a sociedade brasileira tenha conhecimento se os recursos públicos repassados pela União ao seu banco de fomento estão sendo devidamente empregados.
 (...) 
13. Consequentemente a recusa do fornecimento das informações restou inadmissível, porquanto imprescindíveis para o controle da sociedade quanto à destinação de vultosos recursos públicos. O que revela que o determinado pelo TCU não extrapola a medida do razoável.
14. Merece destacar que in casu: (...) b) A utilização de recursos públicos por quem está submetido ao controle financeiro externo inibe a alegação de sigilo de dados e autoriza a divulgação das informações necessárias para o controle dos administradores, sob pena de restar inviabilizada a missão constitucional da Corte de Contas. c) À semelhança do que já ocorre com a CVM e com o BACEN, que recebem regularmente dados dos Impetrantes sobre suas operações financeiras, os Demandantes, também, não podem se negar a fornecer as informações que forem requisitadas pelo TCU.
15. A limitação ao direito fundamental à privacidade que, por se revelar proporcional, é compatível com a teoria das restrições das restrições (Schranken- Schranken) . O direito ao sigilo bancário e empresarial, mercê de seu caráter fundamental, comporta uma proporcional limitação destinada a permitir o controle financeiro da Administração Pública por órgão constitucionalmente previsto e dotado de capacidade institucional para tanto.
16. É cediço na jurisprudência do E. STF que: "ADMINISTRAÇÃO PÚBLICA - PUBLICIDADE. A transparência decorre do princípio da publicidade. TRIBUNAL DE CONTAS - FISCALIZAÇÃO - DOCUMENTOS. Descabe negar ao Tribunal de Contas o acesso a documentos relativos à Administração Pública e ações implementadas, não prevalecendo a óptica de tratar-se de matérias relevantes cuja divulgação possa importar em danos para o Estado. Inconstitucionalidade de preceito da Lei Orgânica do Tribunal de Contas do Estado do Ceará que implica óbice ao acesso." (ADI 2.361, Tribunal Pleno, Rel. Min. Marco Aurélio, DJe 23/10/2014) .
 (...) 
[O Ministro Relator ainda mencionou] (...) a paradigmática decisão monocrática da Ministra Rosa Weber no MS 34.446, na qual entendeu não se tratar de quebra de sigilo, mas apenas de sua transferência ao TCU. Destaco, assim, o seguinte trecho de sua decisão:
36. Tampouco parece abalar a validade do emprego, pelo TCU, da medida cautelar de indisponibilidade de bens, a assertiva de que sua implementação ensejaria quebra do sigilo bancário. Ao julgamento do RE 601.314, Rel. Min. Edson Fachin, em conjunto com as ADIs 2.859, 2.386, 2.390 e 2.397, o Plenário desta Casa considerou compatível com a Carta Magna o art. 6º da LC nº 105/2001. Na oportunidade, o Supremo Tribunal Federal, entre outros aspectos, enfatizou não haver propriamente quebra de sigilo bancário, mas apenas a transferência de dados sigilosos, de entidades bancárias, para o fisco, que deveria adotar medidas para resguardar as informações obtidas.
37. De maneira análoga, entendo que a indisponibilidade de bens financeiros, decretada pelo TCU, além de não propiciar efetiva devassa acerca das movimentações bancárias da impetrante, por consistir em medida voltada a segregar ativos para o pagamento de eventual condenação de ressarcimento ao erário, em absoluto evidencia "quebra" de sigilo bancário, mas apenas a transferência de informações protegidas à autoridade impetrada, à qual competirá adotar medidas para sua salvaguarda.
 (...) " (grifei) (MS 34446 MC/DF; Relatora: Min. Rosa Weber; Julgamento: 22/11/2016; processo ainda pendente de julgamento pelo Colegiado) 
Portanto, o argumento estabelecido no Manual do Sigilo Fiscal da RFB não pode prosperar diante dos mandamentos constitucionais, legais e jurisprudenciais descritos nos parágrafos anteriores, tendo em vista que o compartilhamento de informações protegidas por sigilo fiscal ao TCU não caracteriza "quebra de sigilo".
Além disso, consoante demonstrado, deve-se registrar a grave incoerência praticada pelo órgão em restringir informações protegidas por sigilo fiscal somente aos órgãos de controle. Inclusive, sobre tais questões, o TCU já determinou, por meio do Acórdão 1174/2019-TCU-Plenário (peça 38 do TC 021.258/20180) , de relatoria do Min. Raimundo Carreiro, ao Ministério da Economia que:
9.2.2. avalie a legalidade da Portaria RFB 3.541/2011, que aprovou o Manual do Sigilo Fiscal da Secretaria da Receita Federal do Brasil, especialmente em relação aos itens 7.5 e 7.19, por realizarem limitação incompatível com as competências constitucionais e legais da CGU e do TCU, no exercício do controle interno e externo da administração pública.
9.2.3. estabeleça, partindo do princípio da coerência do sistema, e tendo em vista os princípios basilares que dão suporte a organização estatal, conforme disposto no Parecer PGFN/PGA 980/2004, os parâmetros de análise do compartilhamento de informações sigilosas, diferenciando-o da quebra de sigilo fiscal;
9.2.4. estabeleça, considerando as boas práticas internacionais de compartilhamento de informações para fins não tributários e as recomendações da Enccla, a sistematização, operacionalização e padronização do compartilhamento de informações fiscais em meio eletrônico, de forma estruturada, para os órgãos de fiscalização, controle, investigação e persecução penal, preservadas as restrições de divulgação vigentes e a integridade das informações; (grifou-se) 
Novamente, cabe registrar que a contumácia da RFB em negar acesso do TCU a informações relevantes para que possa ser feita a sua auditabilidade inviabilizou cerca de 122 trabalhos de auditoria e fiscalização realizados pelo Tribunal, conforme apurado no TC Processo 021.258/2018-0. Em decorrência da negativa do órgão em prestar informações, R$ 5,75 trilhões, por ano, não são auditáveis pelo Tribunal, o que priva a sociedade de ter acesso a informações sobre a gestão pública tributária, no tocante ao estoque de créditos tributários.
Ante a análise, verifica-se que o Sr. Jorge Antônio Deher Rachid, Secretário da RFB, à época da negativa de informações objeto deste processo, tendo poderes para revisar e/ou modificar o Manual de Sigilo Fiscal do órgão, a fim de torná-lo consonante com os preceitos constitucionais, legais e jurisprudenciais demonstrados nesta instrução, contudo, não o fez. 
Assim, propõe-se não acolher as suas razões de justificativa, aplicando-lhe multa com fundamento no art. 58, incisos V e VI (obstrução ao livre exercício das inspeções e auditorias determinadas; e sonegação de processo, documento ou informação, em inspeções ou auditorias realizadas pelo Tribunal) , nos termos da matriz de responsabilização (Anexo 1) .
Por outro lado, no que concerne às razões de justificativa do Sr. Aparecido Xavier de França, entende-se que devem ser acolhidas, pois, para negar informações ao TCU, seguiu o que previa o Manual de Sigilo Fiscal da RFB, não tendo o poder de decidir de forma diversa, conforme demonstra a didática análise no âmbito do relatório de fiscalização do TC Processo 021.258/2018-0 - processo instaurado para avaliar o grau de auditabilidade da RFB - (peça 66, p. 146) .
Por derradeiro, como situação agravante da conduta do Sr. Jorge Antônio Deher Rachid, há de se levar em consideração o fato de ter sido avisado reiteradamente da possibilidade de "abstenção de conclusão" do relatório de auditoria financeira do TC Processo 026.079/2017-8, em razão das dificuldades expostas pela equipe de auditoria, de acordo com os Ofícios de Requisição 14-373/2017-TCU/SecexFazenda, de 26/01/2018 (peça 12, p. 3) ; 16-373/2017-TCU/SecexFazenda, de 26/01/2018 (peça 37, p. 1) ; e 18-373/2018-TCU/SecexFazenda, de 26/2/2018 (peça 13, p. 2) .
Razões de justificativa apresentadas pelos Srs. Jorge Antônio Deher Rachid (peça 65, p. 28-44; p. 65-140) , João Paulo Ramos Fachada Martins da Silva (peça 56) e Carlos Roberto Occaso (peças 57-62) para a Ocorrência 2.
Para a "Ocorrência 2", as razões de justificativa dos Srs. Jorge Antônio Deher Rachid, João Paulo Ramos Fachada Martins da Silva e Carlos Roberto Occaso foram idênticas. Sendo assim, será feita uma análise conjunta das informações apresentadas.
Preliminarmente, em síntese, os responsáveis aduzem que, nos elementos apurados pela equipe de auditoria acerca das ilegalidades da "Ocorrência 2", houve equívocos de natureza legal e operacional. Os esclarecimentos desses equívocos foram encaminhados por meio da Nota Codac/Gabin 72, 15/3/2018 (peça 56, 24-28; peça 58, p. 9-13; peça 65, p. 73-77) e Nota Audit 51, de 29/5/2018 (peça 56, p. 61-66; peça 59, p. 6-11; peça 65, p. 111-116) .
Ademais, argumentam que houve, ao longo das duas últimas décadas, a edição de uma considerável quantidade de atos legislativos que versavam sobre parcelamentos tributários especiais, gerais ou específicos (peça 56, p. 81-82; peça 60; peça 65, p. 131-133) . Somente no período 2009-2017, foram publicados 52 (cinquenta e dois) parcelamentos especiais, o que representa uma média de 6 (seis) atos legislativos de parcelamento por ano.
As etapas de adesão, consolidação, controle de regularidade, exclusão e revisão dos parcelamentos dependem de complexos sistemas informatizados que são desenvolvidos pelas empresas públicas: Serviço Federal de Processamento de Dados (Serpro) e Empresa de Tecnologia e Informações da Previdência (Dataprev) .
Nesse contexto, relatam que cabe aos administradores da RFB planejar, organizar, fomentar com recursos humanos e orçamentários, especificar as soluções, homologar e implantar tais sistemas em conjunto com as empresas públicas supracitadas. Entretanto, para o desenvolvimento dos sistemas são necessários exclusivamente recursos técnicos desses prestadores de serviços. Esse provimento não é de governança dos servidores da RFB.
Dessa forma, considerando a edição de 6 (seis) atos legislativos de parcelamentos especiais por ano, aduzem que a demanda de tecnologia da informação junto aos prestadores não foi acompanhada pelo aporte de recursos necessários para o desenvolvimento dos sistemas.
Para enfrentar tal cenário (quantidade expressiva de parcelamentos especiais e recursos técnicos limitados) , destacam que a RFB elaborou, desde 2009, um grande programa denominado "CCPar - Consolidação e Cobrança de Parcelamentos", que atualmente conta com 11 (onze) projetos componentes (peça 56, p. 5; peça 57, p. 5; peça 65, p. 31) .
Entretanto, mesmo com essa organização e priorização impostas no âmbito da RFB, os prazos de desenvolvimento pelos prestadores na quase totalidade dos projetos ficaram aquém da necessidade da União, sobretudo em razão da complexidade técnica e operacional dessas soluções. Tal questão é descrita na Nota Técnica Conjunta PGFN e RFB/CODAC 1/2012 (peça 56, p. 85-87; peça 62; peça 65, p. 137-140) . Nesse documento, a equipe técnica informa o prazo de 22 (vinte e dois) meses para desenvolvimento pelo Serpro de apenas um dos parcelamentos.
Nessa situação, os responsáveis apontam que estava o desenvolvimento dos módulos de controle de regularidade (objeto da presente representação) , que trata da rescisão dos parcelamentos que incidiram nas hipóteses legais, principalmente pelo inadimplemento de três ou mais parcelas.
Ademais, pugnam que há ferramentas de exclusão automática e manual, tanto para a Lei 11.941/2009, desde dezembro de 2013, como para a Lei 12.996/2014, implantada em janeiro de 2018. Portanto, contribuintes que incorreram em hipóteses de exclusão estão sendo excluídos regularmente dos programas. No entanto, relatam que ocorrem algumas situações legais alheias aos sistemas que impedem a exclusão devida (peça 56, p. 10-11; peça 57, p. 10-11; peça 65, p. 37-38) :
a) a Lei n° 11.941, de 2009, e suas reaberturas estabelecem que após 3 (três) parcelas inadimplentes (legislação anteriormente citada) , a conta deve ser encerrada. No entanto, assevera que somente após 30 (trinta) dias uma parcela pode ser considera inadimplente. Ou seja, na prática, tem-se que esperar 1 (um) mês para que se possa de fato excluir o contribuinte. O que acaba ocorrendo quando já há 4 (quatro) parcelas inadimplidas, na maioria dos casos;
b) após a exclusão, antes do encerramento, há que se cientificar o contribuinte (quinze dias) e conceder o prazo recursal (dez dias) . Ou seja, quase 2 (dois) meses após o não pagamento da 3ª (terceira) parcela, opera-se o encerramento;
c) caso o contribuinte recorra da exclusão, a Unidade de Atendimento inclui no sistema impedimento para que a conta não seja encerrada até o julgamento do mesmo;
d) da mesma forma, caso o contribuinte protocole judicialmente algum pedido de revisão e haja decisão liminar no sentido de não se excluir a conta, essa conta também continua nessa estatística;
e) a quantidade de parcelamentos nas situações da tabela acima (relatório gerencial) é sempre apurada no início do mês corrente, refletindo, portanto, o universo possível de ser excluído no próximo processamento automático que ocorre mensalmente, sempre no último decêndio. De acordo com esse fluxo, sempre haverá valores consideráveis contabilizados como passíveis de exclusão.  (grifou-se) 
Nesse contexto, asseveram que esses são alguns exemplos de contas com 3 (três) ou mais prestações em atraso e que dependem de outros fatores para que o sistema possa efetivar a exclusão. Por fim, relatam que o número de contas nessa situação, depois da entrada em produção do encerramento, é baixo, quando comparado à quantidade de contas consolidadas, consoante demonstra a documentação apresentada (peça 56, p. 10-14; peça 57, p. 10-14; peça 65, p. 37-42) .
Análise
Ante as informações e documentos apresentados pelos responsáveis, entende-se que, não obstante existam fatores operacionais e legais que permitem a existência de mais de 3 (três) parcelas no sistema, resta demonstrado que estão sendo executadas as exclusões dos contribuintes inadimplentes dos parcelamentos especiais das Leis 11.941/2009 e 12.996/2014, visto que os elementos apresentados no relatório de auditoria, no âmbito do TC Processo 026.079/2017-8, não possuem sustentação para refutar as alegações de defesa apresentadas.
De mais a mais, o TCU já havia deliberado sobre a questão no Acórdão 977/2018-TCU-Plenário, de relatoria do Ministro Vital do Rego, in verbis:
9.3. dar ciência ao Ministério da Fazenda que:
9.3.1. contribuintes que possuem parcelamentos especiais no âmbito da Secretaria da Receita Federal do Brasil (RFB) , mas incorreram em hipóteses legais de exclusão, a exemplo do art. 1º, § 9º, da Lei 11.941/2009 e do art. 2º, § 7º, da Lei 12.996/2014, não estão sendo excluídos desses programas;
 (...) 
9.8. determinar à SecexFazenda que autue processos apartados para apuração:
 (...) 
9.8.2. das ilegalidades detectadas na não exclusão de contribuintes que possuem parcelamentos especiais no âmbito da RFB, mas incorreram em hipóteses legais de rescisão, a exemplo do art. 1°, § 90, da Lei 11.941/2009 e do art. 2°, § 7°, da Lei 12.996/2014;
Diante dessa decisão do TCU, impende mencionar que a Nota Audit 51, de 29/5/2018 (peça 56, p. 61-66; peça 59, p. 6-11; peça 65, p. 111-116) , encaminhada à época da notificação do acórdão e apresentada agora na defesa dos responsáveis, contesta as situações apontadas nos itens do supracitado acórdão:
3.11. O apontamento acima [nos itens 9.3.1 e 9.8.2 do Acórdão 977/2018-TCU-Plenário] não reflete a realidade das funcionalidades já implantadas nos sistemas informatizados da RFB. Há ferramentas de exclusão automática e manual, tanto para a Lei n° 11.941, de 2009, implantadas em dezembro de 2013, como para a Lei n° 12.996, de 2014, implantada em janeiro de 2018. Portanto, contribuintes que incorreram em hipóteses de exclusão estão sim sendo excluídos dos programas. Ocorre que, como será demonstrado, algumas situações alheias aos sistemas impedem a exclusão. (grifou-se) 
Contudo, o expediente supostamente encaminhado à época para esclarecer as questões consignadas na deliberação da Corte de Contas não possuía característica atinente a recursos previstos no rol do art. 277 do Regimento Interno do TCU, a fim de modificar a decisão prolatada no Acórdão 977/2018-TCU-Plenário, de relatoria do Ministro Vital do Rego, consoante se verifica no excerto da instrução da unidade técnica para encerramento do processo (peça 129 do TC Processo 026.079/2017-8) , in verbis:
2. (...) O relatório da auditoria financeira no âmbito do Ministério da Fazenda, referente às demonstrações contábeis do exercício de 2017 (peça 106) foi apreciado pelo Acórdão 977/2018-TCU-Plenário (peça 109) , de relatoria do Ministro Vital do Rego, na sessão de 2/5/2018, havendo determinação expressa na referida deliberação para o arquivamento do processo (item 9.14) .
3. Cabe mencionar que não houve recursos e que todas as comunicações determinadas já foram realizadas, havendo o processo já transitado em julgado. Assim, não há motivos que obstem o encerramento dos presentes autos. (grifou-se) 
Além disso, a Nota Audit 51, de 29/5/2018 (peça 56, p. 61-66; peça 59, p. 6-11; peça 65, p. 111-116) nem consta do processo TC Processo 026.079/2017-8. Ante a situação, propõe-se dar ciência à RFB de que a irresignação contra decisões desta Corte de Contas pode ser manejada por meio da interposição de recursos previstos no art. 277 do Regimento Interno do TCU.
Por derradeiro, ante todo o exposto, além da proposta supracitada, propõe-se que sejam acolhidas as razões de justificativa dos Srs. Jorge Antônio Deher Rachid (peça 65, p. 28-44; p. 65-140) , João Paulo Ramos Fachada Martins da Silva (peça 56) e Carlos Roberto Occaso (peças 57-62) para a "Ocorrência 2", pois não há evidência de que atualmente contribuintes que incorreram em hipóteses de exclusão não estão sendo excluídos dos programas de parcelamentos especiais das Leis 11.941/2009 e 12.996/2014.
Análise do Prazo de Prescrição de Pretensão Punitiva
66. Com relação à ocorrência da prescrição da pretensão punitiva, este Tribunal aprovou, por meio do Acórdão 1441/2016-TCU-Plenário (Redator Min. Walton Alencar Rodrigues) , incidente de uniformização de jurisprudência em que firma o entendimento de que a matéria se subordina ao prazo prescricional de dez anos indicado no art. 205 do Código Civil, contado a partir da data de ocorrência da irregularidade a ser sancionada.
67. No presente caso, considera-se o possível ato irregular mais antigo praticado em 16/10/2017 - data da assinatura da Nota Audit/Diaex 75 (peça 3) -, sendo essa data, inclusive, mais benéfica ao responsável.
68. O ato que ordenou a audiência do responsável ocorreu em 19/7/2019, data do pronunciamento da unidade técnica (peça 47) , antes, portanto, do transcurso de 10 anos entre esse ato e o fato impugnado. Reconhecida, dessa forma, a interrupção do prazo prescricional, nos termos do art. 202, inciso I, do Código Civil, inexistindo no presente processo óbice ao exercício da ação punitiva por parte deste Tribunal.
CONCLUSÃO
Considerando que a apuração das irregularidades decorre de determinação do Acórdão 977/2018-TCU-Plenário, de relatoria do Min. Vital do Rêgo, a representação deve ser conhecida, por preencher os requisitos previstos nos arts. 235 e 237, VI, do Regimento Interno/TCU c/c o art. 103, § 1º, da Resolução - TCU 259/2014, a fim de, no mérito, considerá-la procedente para a "Ocorrência 1" e improcedente para a "Ocorrência 2".
Para a "Ocorrência 1", em face da análise promovida nos parágrafos 23-48 desta instrução, propõe-se rejeitar as razões de justificativa do Sr. Jorge Antônio Deher Rachid (CPF XXX.985.907-XX) , Secretário da RFB, considerando ainda os termos da matriz de responsabilização (Anexo 1) , bem como o agravante de sua conduta.
Além disso, propõe-se que lhe seja aplicada a multa prevista no artigo 58, incisos V e VI, da Lei 8.443/1992, por não atender, sob o argumento de sigilo fiscal, as requisições de informações da equipe de auditoria do Tribunal de Contas da União, bem como não lhe providenciar acesso a sistemas da RFB, no âmbito do TC Processo 026.079/2017-8.
No tocante às razões de justificativa do Sr. Aparecido Xavier de França (CPF XXX.503.018-XX) , Coordenador-Geral de Auditoria Interna e Gestão de Riscos da RFB, propõe-se acolhê-las, pois seguiu o que previra a arraigada prática estabelecida no Manual de Sigilo Fiscal da RFB.
Ainda, impende mencionar que o Sr. Jorge Antônio Deher Rachid possui contas para julgamento no TC Processo 001.261/2019-3 (prestação de contas do extinto Ministério da Fazenda) , relativas ao exercício de 2017 - período em que ocorrera a negativa de informações à equipe de fiscalização do TCU.
Para "Ocorrência 2", com fundamento na análise empreendida nos parágrafos 59-65, propõe-se acolher as razões de justificativa dos Srs. Jorge Antônio Deher Rachid (CPF XXX.985.907-XX) , Secretário da Receita Federal do Brasil; Carlos Roberto Occaso (CPF XXX.244.618-XX) , Subsecretário de Arrecadação, Cadastros e Atendimento (Suara) ; e João Paulo Ramos Fachada Martins da Silva (CPF XXX.911.107-XX) , Subsecretário de Arrecadação, Cadastros e Atendimento (Suara) , pois não há evidência de que atualmente contribuintes que incorreram em hipóteses de exclusão não estão sendo excluídos dos programas de parcelamentos especiais das Leis 11.941/2009 e 12.996/2014.
Por último, em razão da análise da "Ocorrência 2"  (parágrafos 59-63) , propõe-se dar ciência à RFB de que a irresignação contra decisões desta Corte de Contas pode ser manejada por meio da interposição de recursos previstos no art. 277 do Regimento Interno do TCU.
PROPOSTA DE ENCAMINHAMENTO
Ante todo o exposto, submetem-se os autos à consideração superior, propondo:
	a) conhecer da presente representação, satisfeitos os requisitos de admissibilidade previstos nos arts. 235 e 237, inciso VI, do Regimento Interno deste Tribunal, e no art. 103, § 1º, da Resolução - TCU 259/2014, para, no mérito, considerá-la procedente para "Ocorrência 1" e improcedente para a "Ocorrência 2";
	b) rejeitar as razões de justificativa apresentadas pelos Srs. Jorge Antônio Deher Rachid (CPF XXX.985.907-XX) , Secretário da RFB, para a "Ocorrência 1";	
Ocorrência 1: Não fornecimento, sob o argumento de sigilo fiscal, pela Secretaria da Receita Federal do Brasil (RFB) , de informações requeridas pela equipe de auditoria do TCU, no âmbito do TC Processo 026.079/2017-8, o que violou o art. 58, incisos V e VI, e art.87 da Lei 8.443/1992.
	c) aplicar ao Sr. Jorge Antônio Deher Rachid (CPF XXX.985.907-XX) , Secretário da RFB, a multa prevista no art. 58, V e VI, da Lei 8.443/1992, fixando-lhe o prazo de 15 (quinze) dias, a contar das notificações, para que comprove, perante o Tribunal (art. 214, inciso III, alínea "a", do Regimento Interno/TCU) , o recolhimento da dívida ao Tesouro Nacional, atualizada monetariamente desde a data do acórdão que vier a ser proferido até a data do efetivo recolhimento, se for paga após o vencimento, na forma da legislação em vigor;
	d) autorizar, desde logo, nos termos do art. 28, inciso II, da Lei 8.443/1992, a cobrança judicial da dívida caso não atendida as notificações;
	e) com fundamento no artigo 26 da Lei 8.443/1992 c/c o artigo 217 do Regimento Interno do TCU, caso requerido pelo responsável, autorizar o parcelamento da dívida em até 36 parcelas, incidindo sobre cada uma, corrigida monetariamente, os correspondentes acréscimos legais, sem prejuízo de alertá-lo de que, caso opte pelo parcelamento, a falta de comprovação do recolhimento de qualquer parcela implicará o vencimento antecipado do saldo devedor, nos termos do artigo 26, parágrafo único, da Lei 8.443/1992;
	f) com fundamento nos arts. 26 da Lei 8.443/1992, c/c o art. 217 do Regimento Interno/TCU, autorizar o desconto em folha de pagamento do valor da multa que vier a ser proferida, podendo ser parcelada, em até 36 prestações mensais e consecutivas, atualizadas monetariamente;
	g) acolher as razões de justificativa apresentadas pelo Sr. Aparecido Xavier de França (CPF XXX.503.018-XX) , Coordenador-Geral de Auditoria Interna e Gestão de Riscos da RFB, para a "Ocorrência 1";
	h) acolher as razões de justificativa apresentadas pelos Srs. Jorge Antônio Deher Rachid (CPF XXX.985.907-XX) , Secretário da Receita Federal do Brasil; Carlos Roberto Occaso (CPF XXX.244.618-XX) , Subsecretário de Arrecadação, Cadastros e Atendimento (Suara) ; e João Paulo Ramos Fachada Martins da Silva (CPF XXX.911.107-XX) , Subsecretário de Arrecadação, Cadastros e Atendimento (Suara) , para a "Ocorrência 2";	
Ocorrência 2: Ilegalidades detectadas na não exclusão de contribuintes que possuem parcelamentos especiais no âmbito da RFB, mas incorreram em hipóteses legais de rescisão, a exemplo do art. 1º, § 9º, da Lei 11.941/2009 e do art. 2º, § 7º, da Lei 12.996/2014.
	i) dar ciência à Secretaria Especial da Receita Federal do Brasil (RFB) de que a irresignação contra decisão desta Corte de Contas, a fim de modificá-la, pode ser manejada por meio da interposição dos recursos elencados no art. 277 do Regimento Interno do TCU;
	j) apensar os presentes autos ao processo de prestação de contas do extinto Ministério da Fazenda, no exercício de 2017 - TC Processo 001.261/2019-3 -, na forma prevista no art. 36 da Resolução - TCU 259/2014;
	k) dar ciência do acórdão que vier a ser proferido aos responsáveis, ao representante e à Secretaria Especial da Receita Federal do Brasil (RFB) , destacando que o relatório e o voto que fundamentam a deliberação ora encaminhada podem ser acessados por meio do endereço eletrônico www.tcu.gov.br/acordaos e que, caso tenham interesse, o Tribunal pode encaminhar-lhes cópia desses documentos sem quaisquer custos para V. Sas."  (grifos do original) 
2.	O titular da unidade técnica anuiu à proposta de encaminhamento, de acordo com o parecer lançado à peça 72, a seguir transcrito.
"Manifesto-me, em essência, de acordo com a proposta formulada pelo AUFC Raimundo Sergio Farias Padilha, a qual contou com a anuência do titular da Diretoria de Fiscalização da Gestão Tributária e Aduaneira (Dtrib) . Considero necessário, no entanto, tecer breves considerações sobre o assunto, bem como propor ajustes na redação de um dos itens da proposta e a exclusão de outro.
A recusa reiterada da Receita Federal em disponibilizar informações ao TCU levou à abstenção de opinião sobre a fidedignidade das demonstrações financeiras do Órgão, nos exercícios de 2017, 2018 e 2019:
a. Receita Federal do Brasil, exercício de 2017: Acórdão 977/2018-TCU-Plenário, de relatoria do Ministro Vital do Rego (TC Processo 026.079/2017-8) ;
b. Ministério da Fazenda, exercício de 2018: Acórdão 1382/2019-TCU-Plenário, de relatoria da Ministra Ana Arraes (TC Processo 034.554/2018-1) ;
c. Ministério da Economia, exercício de 2019: Acórdão 1.461/2020, de relatoria do Ministro Bruno Dantas (TC Processo 036.129/2019-4) .
Os resultados recorrentes dessas deliberações estimularam o estreitamento das discussões, a instituição de Grupos de Trabalho tanto no âmbito do Ministério da Fazenda como aqui no TCU, e a criação de um ambiente seguro e controlado (sala de sigilo) , a partir da edição da Portaria RFB 1.343/2018, para que os auditores do TCU possam acessar as informações da Receita Federal.
Embora o modelo da sala de sigilo tenha se mostrado incompatível com as necessidades do TCU, como bem descrito na instrução, tal iniciativa conferiu algum acesso aos sistemas e às informações da Receita. No Acórdão 1095/2019-TCU-Plenário (TC Processo 007.822/2019-7) , de relatoria do Ministro Bruno Dantas, esta Corte de Contas informou ao Ministério da Economia e à Receita Federal do Brasil que:
9.2.1. em razão das limitações relatadas na instrução da SecexPrevidência e consignadas no relatório e no voto que fundamentam este acordão, este Tribunal entende que, embora a criação da sala de sigilo represente uma iniciativa positiva, nos moldes que foi implementada, ela não possibilitou a efetiva melhora do grau de auditabilidade da RFB; 
9.2.2. em processos de controle externo, a exclusiva disponibilização da sala de sigilo para fornecimento de informações solicitadas pelas equipes técnicas pode vir a caracterizar obstrução de fiscalização;
 (destaque nosso) 
Devido à "contumácia da Secretaria da Receita Federal em negar acesso do TCU a informações relevantes para que possa ser feita a sua auditabilidade", segundo o Ministro Raimundo Carreiro no voto do Acórdão 1174/2019-TCU-Plenário, de sua relatoria, foi realizada auditoria operacional naquele Órgão (TC Processo 021.258/2018-0) . Acrescenta ainda o Ministro:
Consoante observado pela SecexPrevidência, há mais de quarenta anos, as normas internacionais de auditoria sobre a administração tributária, de forma semelhante às normas nacionais, determinam que as entidades com mandatos equivalentes ao do TCU tenham poderes para auditar a cobrança de impostos da forma mais extensa possível, podendo, inclusive, examinar arquivos fiscais individuais, o sistema e a eficiência da cobrança de impostos, a consecução de metas de receita e propor melhorias ao Poder Legislativo.
Entretanto, segundo levantamento realizado pela SecexPrevidência, todos os atuais ministros e ministros-substitutos do Tribunal relataram ao menos um processo que foi obstado pela Secretaria Especial da Receita Federal, sob a alegação de sigilo fiscal, de, ao menos, 122 trabalhos de auditoria e fiscalização realizados pelo Tribunal na Secretaria da Receita Federal e foram prejudicados pela recusa daquela Secretaria em fornecer as informações solicitadas por esta Corte.
No âmbito daquele processo, como registrado no voto no Ministro Relator, foram realizadas reuniões entre os atores envolvidos nas quais o Ministério da Economia manifestou o propósito de adotar providências que viabilizem a auditabilidade da Receita Federal, formalizado no Ofício SEI 469/2019/SE-ME, onde conclui:
10. Finalmente, cumpre ainda destacar que o objetivo primordial da continuidade das iniciativas iniciadas em 2018 é permitir que os órgãos de controle, e notadamente essa Corte de Contas, possam, em colaboração com o Ministério da Economia, avaliar de forma consistente a auditabilidade do sistema tributário nacional, evitando que ocorram novos registros, em processos futuros, relativos a obstruções aos trabalhos de fiscalização e/ou auditoria realizados pelos órgãos de controle no âmbito do Ministério da Economia, em especial no âmbito da RFB.
 (destaque nosso) 
Como resultado dessas iniciativas, impende registrar que se encontra em trâmite no Tribunal Acordo de Cooperação com o Ministério da Economia para viabilizar a auditabilidade dos dados da Receita Federal. O Acordo se faz possível, neste momento, em decorrência do Decreto 10.209/2020, editado em janeiro deste ano, e que possibilita o compartilhamento de informações necessárias à realização de procedimentos de fiscalização, inclusive aquelas protegidas por sigilo fiscal, referentes ao funcionamento interno da Receita Federal. O Decreto foi antecedido pelo Parecer 053/2019/CNSUNIAO/CGU/AGU, de 17/10/2019, que já deixava clara a possibilidade de compartilhamento dos mencionados dados. Portanto, são nítidos os avanços alcançados nas tratativas desde 2018 e que culminou na edição do Decreto.
Dessa forma, ao mesmo tempo em que manifesto minha concordância com a proposta do auditor, entendo necessário fazer os seguintes registros como atenuantes à conduta do responsável Jorge Antônio Deher Rachid:
	- que a iniciativa da criação da sala de sigilo, considerada positiva, mesmo não atendendo às necessidades da auditoria, foi o início de um processo que tem convergido para ações que podem, efetivamente, vir a garantir a auditabilidade dos dados da Receita Federal em um futuro não muito distante;
	- o fato de que os obstáculos encontrados pela equipe de auditoria não resultaram de um ato isolado e individual do responsável, mas foram frutos de anos de um entendimento jurídico sedimentado em sentido oposto, apenas agora em real alteração por via normativa do Chefe do Executivo, e que, como registrado no voto do Ministro Raimundo Carreiro no Acórdão 1174/2019-TCU-Plenário, geraram obstáculos em mais de uma centena de fiscalizações e certamente perpassou por diferentes gestores da Receita Federal.
Em relação à proposta de encaminhamento propriamente dita, sugiro ajustes em dois itens, tendo em vista as recentes alterações normativas trazidas pela Resolução TCU 315/2020:
Excluir o item "i" da proposta, "dar ciência à Secretaria Especial...", considerando que a situação ensejadora não pode ser enquadrada como "ocorrência de irregularidade" e, portanto, não está prevista no inciso II do art. 2º da Resolução TCU 315/2020;
Modificar o texto da item "k", em atendimento ao modelo estabelecido na Portaria Segecex 9/2020, passando a ter a seguinte redação: "informar aos responsáveis, ao representante e à Secretaria Especial da Receita Federal do Brasil (RFB) , do acórdão que vier a ser proferido, destacando que o relatório e o voto que fundamentam a deliberação ora encaminhada podem ser acessados por meio do endereço eletrônico www.tcu.gov.br/acordaos".
Declaro, ainda, que foi verificado, no que se mostrou aplicável, o atendimento às disposições constantes da Resolução TCU 315/2020.
Ressalto, ademais, que o assunto tratado nestes autos, relativamente à responsabilização de gestores pela negativa de acesso a informações pela Receita Federal, também foi objeto de pronunciamento nos processos TC Processo 001.261/2019-3 (Prestação de Contas do Ministério da Fazenda, exercício de 2017) e TC Processo 010.472/2016-9 (Relatório de Monitoramento) , despachados no mérito simultaneamente e cuja consideração conjunta é indicada, a título de análise, dada a extensão temporal dos fatos e para evitar incoerências na avaliação de eventuais medidas sancionatórias.
Diante do exposto, encaminho os autos ao gabinete do Ministro Relator Raimundo Carreiro."  (grifos do original) .
É o Relatório.

Vanessa Affonso Rocha (39.069/OAB-DF), representando Jorge Antonio Deher Rachid.

Não atuou.

REPRESENTAÇÃO. RECEITA FEDERAL DO BRASIL. NÃO FORNECIMENTO DE INFORMAÇÕES REQUERIDAS PELO TCU. PROCEDÊNCIA. NÃO EXCLUSÃO DE CONTRIBUINTES QUE POSSUEM PARCELAMENTOS ESPECIAIS NO ÂMBITO DA RFB, MAS INCORRERAM EM HIPÓTESES LEGAIS DE RESCISÃO. IMPROCEDÊNCIA. QUESTÕES ATENUANTES. ACOLHIMENTO DAS RAZÕES DE JUSTIFICATIVAS. CIÊNCIA.

REPRESENTAÇÃO (REPR)

Unidade de Auditoria Especializada em Certificação de Contas (AudFinanceira).

Trata-se de Representação oferecida pela então Secretaria de Controle Externo da Fazenda Nacional (SecexFazenda) para apurar irregularidades, instaurada por determinação contida no Acórdão 977/2018-TCU-Plenário (TC Processo 026.079/2017-8) , de relatoria do Min. Vital do Rêgo, proferido nos seguintes termos:
" (...) 
9.8. determinar à SecexFazenda que autue processos apartados para apuração:
9.8.1. da responsabilidade pelo não fornecimento de informações requeridas à equipe de auditoria, com fundamento no art. 58, incisos V e VI, da Lei 8.443/1992 e no art. 250, inciso IV, do Regimento Interno do TCU;
9.8.2. das ilegalidades detectadas na não exclusão de contribuintes que possuem parcelamentos especiais no âmbito da RFB, mas incorreram em hipóteses legais de rescisão, a exemplo do art. 1º, § 9º, da Lei 11.941/2009 e do art. 2º, § 7º, da Lei 12.996/2014;"
2.	Foram chamados em audiência os responsáveis Jorge Antônio Deher Rachid (CPF 637.985.907-10) , Secretário da Receita Federal do Brasil; Carlos Roberto Occaso (CPF 029.244.618-71) , Subsecretário de Arrecadação, Cadastros e Atendimento; João Paulo Ramos Fachada Martins da Silva (CPF 854.911.107-44) , Subsecretário de Arrecadação, Cadastros e Atendimento; e Aparecido Xavier de França (CPF 038.503.018-50) , Coordenador-Geral de Auditoria Interna e Gestão de Riscos da RFB.
3.	A título de esclarecimento, nas audiências o subitem 9.8.1 do Acórdão 977/2018-TCU-Plenário foi denominado de ocorrência 1, enquanto o subitem 9.8.2 da mesma decisão, ocorrência 2.
4.	Após a realização das audiências e análise das razões de justificativas, na instrução à peça 70 é proposto:
	"Ante todo o exposto, submetem-se os autos à consideração superior, propondo:
		a) conhecer da presente representação, satisfeitos os requisitos de admissibilidade previstos nos arts. 235 e 237, inciso VI, do Regimento Interno deste Tribunal, e no art. 103, § 1º, da Resolução - TCU 259/2014, para, no mérito, considerá-la procedente para "Ocorrência 1" e improcedente para a "Ocorrência 2";
		b) rejeitar as razões de justificativa apresentadas pelos Srs. Jorge Antônio Deher Rachid (CPF 637.985.907-10) , Secretário da RFB, para a "Ocorrência 1";	
Ocorrência 1: Não fornecimento, sob o argumento de sigilo fiscal, pela Secretaria da Receita Federal do Brasil (RFB) , de informações requeridas pela equipe de auditoria do TCU, no âmbito do TC Processo 026.079/2017-8, o que violou o art. 58, incisos V e VI, e art.87 da Lei 8.443/1992.
		c) aplicar ao Sr. Jorge Antônio Deher Rachid (CPF 637.985.907-10) , Secretário da RFB, a multa prevista no art. 58, V e VI, da Lei 8.443/1992, fixando-lhe o prazo de 15 (quinze) dias, a contar das notificações, para que comprove, perante o Tribunal (art. 214, inciso III, alínea "a", do Regimento Interno/TCU) , o recolhimento da dívida ao Tesouro Nacional, atualizada monetariamente desde a data do acórdão que vier a ser proferido até a data do efetivo recolhimento, se for paga após o vencimento, na forma da legislação em vigor;
		d) autorizar, desde logo, nos termos do art. 28, inciso II, da Lei 8.443/1992, a cobrança judicial da dívida caso não atendida as notificações;
		e) com fundamento no artigo 26 da Lei 8.443/1992 c/c o artigo 217 do Regimento Interno do TCU, caso requerido pelo responsável, autorizar o parcelamento da dívida em até 36 parcelas, incidindo sobre cada uma, corrigida monetariamente, os correspondentes acréscimos legais, sem prejuízo de alertá-lo de que, caso opte pelo parcelamento, a falta de comprovação do recolhimento de qualquer parcela implicará o vencimento antecipado do saldo devedor, nos termos do artigo 26, parágrafo único, da Lei 8.443/1992;
		f) com fundamento nos arts. 26 da Lei 8.443/1992, c/c o art. 217 do Regimento Interno/TCU, autorizar o desconto em folha de pagamento do valor da multa que vier a ser proferida, podendo ser parcelada, em até 36 prestações mensais e consecutivas, atualizadas monetariamente;
		g) acolher as razões de justificativa apresentadas pelo Sr. Aparecido Xavier de França (CPF 038.503.018-50) , Coordenador-Geral de Auditoria Interna e Gestão de Riscos da RFB, para a "Ocorrência 1";
		h) acolher as razões de justificativa apresentadas pelos Srs. Jorge Antônio Deher Rachid (CPF 637.985.907-10) , Secretário da Receita Federal do Brasil; Carlos Roberto Occaso (CPF 029.244.618-71) , Subsecretário de Arrecadação, Cadastros e Atendimento (Suara) ; e João Paulo Ramos Fachada Martins da Silva (CPF 854.911.107-44) , Subsecretário de Arrecadação, Cadastros e Atendimento (Suara) , para a "Ocorrência 2";	
Ocorrência 2: Ilegalidades detectadas na não exclusão de contribuintes que possuem parcelamentos especiais no âmbito da RFB, mas incorreram em hipóteses legais de rescisão, a exemplo do art. 1º, § 9º, da Lei 11.941/2009 e do art. 2º, § 7º, da Lei 12.996/2014.
		i) dar ciência à Secretaria Especial da Receita Federal do Brasil (RFB) de que a irresignação contra decisão desta Corte de Contas, a fim de modificá-la, pode ser manejada por meio da interposição dos recursos elencados no art. 277 do Regimento Interno do TCU;
		j) apensar os presentes autos ao processo de prestação de contas do extinto Ministério da Fazenda, no exercício de 2017 - TC Processo 001.261/2019-3 -, na forma prevista no art. 36 da Resolução - TCU 259/2014;
		k) dar ciência do acórdão que vier a ser proferido aos responsáveis, ao representante e à Secretaria Especial da Receita Federal do Brasil (RFB) , destacando que o relatório e o voto que fundamentam a deliberação ora encaminhada podem ser acessados por meio do endereço eletrônico www.tcu.gov.br/acordaos e que, caso tenham interesse, o Tribunal pode encaminhar-lhes cópia desses documentos sem quaisquer custos para V. Sas."  (grifos do original) 
5.	O titular da unidade técnica manifesta concordância com a proposta de encaminhamento, com ajustes, e registra que:
"Ressalto, ademais, que o assunto tratado nestes autos, relativamente à responsabilização de gestores pela negativa de acesso a informações pela Receita Federal, também foi objeto de pronunciamento nos processos TC Processo 001.261/2019-3 (Prestação de Contas do Ministério da Fazenda, exercício de 2017) e TC Processo 010.472/2016-9 (Relatório de Monitoramento) , despachados no mérito simultaneamente e cuja consideração conjunta é indicada, a título de análise, dada a extensão temporal dos fatos e para evitar incoerências na avaliação de eventuais medidas sancionatórias."
6.	O TC Processo 010.472/2016-9 cuidou do monitoramento do cumprimento da determinação contida no subitem 1.6.3 do Acórdão 5605/2016-TCU-Primeira Câmara, transcrita a seguir:
"1.6.3. determinar à Secretaria da Receita Federal do Brasil, com fundamento no art. 250, inciso II, do Regimento Interno do TCU, que apresente a este Tribunal, no prazo de 180 (cento e oitenta) dias, plano de ação com vistas a criar mecanismos para que os órgãos de controle possam ter acesso às informações existentes em seus sistemas informatizados, seja protegendo as informações econômicas ou financeiras dos contribuintes, pela técnica de anonimização de dados, seja por meio do compartilhamento dos dados sigilosos, contendo, no mínimo, as medidas a serem adotadas, os responsáveis pelas ações e o prazo previsto para a sua implementação."
7.	Naqueles autos o Tribunal decidiu, mediante o Acórdão 967/2022-TCU-Plenário, por rejeitar as razões de justificativas apresentadas por Jorge Antônio Deher Rachid e Paulo Ricardo de Souza Cardoso, e aplicar-lhes, individualmente, a multa prevista no art. 58, inciso VII, da Lei 8.443/1992, no valor de R$ 37.340,00.
8.	Contra a referida decisão foi interposto pedido de reexame, apreciado por meio do Acórdão 2530/2022-TCU-Plenário, que deu provimento ao recurso e tornou insubsistente o Acórdão 967/2022-TCU-Plenário e, por consequência, as multas impostas aos responsáveis.
9.	No voto condutor do Acórdão 2530/2022-TCU-Plenário o Relator, Ministro Jorge de Oliveira, consignou:
"9.	Primeiro, é importante destacar que os reiterados obstáculos que a RFB vinha impondo ao exercício do controle externo se arrastaram por longo período. A questão só foi resolvida recentemente, com o advento do Decreto 10.209/2020, que dispõe sobre a requisição de informações e documentos e sobre o compartilhamento de informações protegidas pelo sigilo fiscal.
10.	Em julgado paradigmático (Decisão 670/1995 - Plenário) , o TCU firmou "entendimento de que o sigilo fiscal de que trata o art.198 da Lei nº 5.172/66 (Código Tributário Nacional) não se aplica às ações de fiscalização do Tribunal de Contas da União, sendo, portanto, inadmissível a sonegação de quaisquer processos, documentos ou informações solicitados no exercício das diversas espécies de inspeções ou auditorias realizadas por esta Corte de Contas, em face das normas constitucionais e legais em vigor".
11.	O entendimento restou confirmado na Decisão 222/1996 - Plenário, Relator Ministro Adhemar Paladini Ghisi.
12.	No Acórdão 310/2005-TCU-Plenário, o TCU solicitou à Receita Federal que informasse quais as providências adotadas com vistas a apurar a ocorrência de evasão de CPMF no âmbito da Caixa Econômica Federal. Oportuno mencionar que as informações solicitadas não tinham relação com dados fiscais de contribuinte. Mesmo assim a RFB se negou a fornecê-las, sob alegação de sigilo fiscal. No voto condutor do Acórdão 801/2005-TCU-Plenário, por meio do qual esta Corte fixou prazo para o fornecimento das informações, o Relator, Ministro Ubiratan Aguiar, pontuou:
"9. A informação que se busca por intermédio do item 9.3 do Acórdão 310/2005-TCU-Plenário  (quais as providências adotadas pela SRF com vistas a apurar a ocorrência de evasão de CPMF no âmbito da Caixa Econômica Federal) em nada atinge os cidadãos ou pessoas jurídicas que têm preservadas as suas informações pessoais em razão do instituto do sigilo fiscal. Trata-se de examinar uma situação de ferimento à lei, de elevado interesse público, ação contra a qual não é cabível a oposição de empecilhos que têm por objetivo tão-somente obstaculizar o controle externo. Atitudes como essa visam, na verdade, a impedir que o Congresso Nacional exerça plenamente sua competência, nos termos do art. 70 da Constituição Federal."
13.	E seguiram-se outros julgados, a exemplo dos Acórdãos 1.834/2007 (auditoria no PAES - Parcelamento Especial) , 1.835/2007 (auditoria no Siscomex) , 1.042/2018 (auditoria de conformidade no Repetro) e 1.174/2019 (auditoria operacional no grau de auditabilidade da Receita Federal) , todos do Plenário. 
14.	Bem se vê que a questão vem de longe, sem que medidas efetivas fossem tomadas pela Receita Federal do Brasil. 
15.	A implantação da sala de sigilo foi uma primeira tentativa de resolução do problema, mas considerada insuficiente por esta Corte. Podia caracterizar, em verdade, obstrução de fiscalização. Tal entendimento ficou assente no Acórdão 1.095/2019 - Plenário, nos seguintes termos:
"9.2.1. Em razão das limitações relatadas na instrução da SecexPrevidência e consignadas no relatório e no voto que fundamentam este acordão, este Tribunal entende que, embora a criação da sala de sigilo represente uma iniciativa positiva, nos moldes em que foi implementada, ela não possibilitou a efetiva melhora do grau de auditabilidade da RFB; 
9.2.2. Em processos de controle externo, a exclusiva disponibilização da sala de sigilo para fornecimento de informações solicitadas pelas equipes técnicas pode vir a caracterizar obstrução de fiscalização;"
16.	A recente solução, com a edição do Decreto de 2020, veio na esteira do Acórdão 977/2018-TCU-Plenário (seguido pelos Acórdãos 1.382/2019 e 1.461/2020, também do Plenário) , proferido em sede de auditoria financeira, oportunidade em que o TCU se absteve de "expressar conclusão sobre a confiabilidade e a transparência das informações referentes a Créditos Tributários a Receber a cargo da Receita Federal do Brasil (RFB) registrados nas demonstrações contábeis do Ministério da Fazenda do ano de 2017".
17.	Não obstante todos os percalços enfrentados para que se chegasse a uma solução, com os consequentes entraves ao manejo das competências desta Corte, assiste razão aos recorrentes quanto à presença de atenuantes em suas condutas, materializadas nas medidas adotadas, ainda que decorrido longo tempo. É razoável, dessa forma, proceder à valoração das circunstâncias neste processo. 
18.	Primeiro, não há como negar a complexidade da questão jurídica de fundo. Não por outra razão, o assunto foi objeto de pareceres divergentes por parte da Advocacia-Geral da União. O primeiro, Parecer GQ-110, de 1996, aprovado pelo Presidente da República e, portanto, vinculante para a administração pública, assim concluiu:
"58. À vista do exposto, e considerando que a ninguém é dado obter acesso a informes sigilosos indiscriminadamente, como pretende o TCU ('inadmissível a sonegação de quaisquer processos, documentos ou informações solicitados' - Decisões 224194 e 670195, de início citadas) , sou de opinião que não devem ser franqueadas as informações que a legislação vigente tache de sigilosa. Paralelamente, para que a atitude não seja interpretada como de confronto, é conveniente que a questão seja submetida à apreciação do Judiciário, com o que te evita grave conflito institucional entre órgãos de Poderes diversos, cônscios ambos de que apenas cumprem a lei."
19.	Posteriormente, após todas as tratativas e deliberações desta Corte mencionadas nos parágrafos acima, foi emitido o Parecer AM-08, de 2019, em sentido oposto:
"106.         Ante o exposto, pensamos que se deve reconhecer, com espeque no §2º do art. 198, do Código Tributário Nacional, a possibilidade de compartilhamento de bases de dados e de transferência do sigilo fiscal aos órgãos de controle externo (TCU) e interno (CGU) , para a realização de procedimentos de auditoria e inspeção, quando indispensável aos respectivos trabalhos, e firmar o seguinte entendimento, válido para toda a Administração Pública Federal:
a)                informações protegidas por sigilo fiscal, sob custódia de órgãos da Administração Tributária Federal, podem ser compartilhadas com os órgãos administrativos federais de controle (TCU e CGU) , transferindo-se-lhes o sigilo, na forma do art. 198, do Código Tributário Nacional;
b)                a solicitação pode ser feita por autoridade administrativa no interesse da Administração Pública, na forma do art. 198, §1º, II, do CTN, quando  (i)  comprovada a instauração regular de processo administrativo, no órgão ou na entidade respectiva, e  (ii)  com o objetivo de investigar o sujeito passivo a que se refere a informação, por prática de infração administrativa;
c)                 mediante decreto e instrumento próprio, no qual se estabeleçam os limites de uso da informação e as condicionantes necessárias ao resguardo do sigilo, pode ser realizado o compartilhamento de dados fiscais com o Tribunal de Contas da União ou com a Controladoria-Geral da União, sem anonimização, quando indispensável à realização de procedimentos de auditoria ou inspeção de dados, processos e controles operacionais da administração tributária e aduaneira, da gestão fiscal ou da análise de demonstrações financeiras da União; e
d)                o intercâmbio de informações sigilosas no âmbito da Administração Pública) , nos termos e limites do art. 198, §2º, do Código Tributário Nacional, com transferência do sigilo, para fins de auditoria na administração tributária e aduaneira, na gestão fiscal ou nas demonstrações financeiras da União, pressupõe:  (i)  a existência de processo administrativo regularmente instaurado, contendo clara definição do objetivo e do escopo da auditoria;  (ii)  que a entrega das informações se dê mediante recibo, que formalize a transferência, facultado, pela própria natureza, o uso de tecnologia que lhe faça as vezes e assegure autenticidade, integridade, registro de acessos e rastreabilidade  (iii)  a existência de manifestação fundamentada, contemporânea ao momento processual, demonstrando a pertinência temática da informação com o objeto da auditoria ou inspeção e a necessidade e indispensabilidade de acesso, vale dizer, com indicação de que o trabalho não pode ser realizado ou que o seu resultado não pode ser alcançado por outro modo, mesmo com a anonimização;  (iv)  uso restrito ao fim específico de realização da auditoria, vedada a divulgação ou a utilização para finalidade diversa do respectivo escopo.
107.         A evolução de entendimento ora proposto, quanto à possibilidade de compartilhamento de dados fiscais, sob gestão de órgãos da Administração Tributária, para fins de auditoria ou inspeção, está adstrita ao Tribunal de Contas da União e à Controladoria-Geral da União, em razão da especificidade de suas atribuições, não compreendendo outras instâncias de controle interno ou externo."
20.	É razoável, dessa forma, concluir pela razoável dúvida em relação à interpretação das normas aplicáveis ao compartilhamento de dados protegidos por sigilo fiscal. Houvesse absoluta certeza quanto ao embasamento legal para o compartilhamento dos dados fiscais, não haveria necessidade de expedição do referido parecer nem na edição do subsequente Decreto 10.209/2020.
21.	Não foi por outro motivo que esta Corte, por meio do Acórdão 2730/2021-TCU-Plenário, acolheu as razões de justificativa de Jorge Rachid em razão das mesmas irregularidades pelas quais ele foi chamado em audiência nestes autos. Não vejo razão para manter a penalidade aplicada pelo Acórdão recorrido quando, em momento anterior, a Corte já havia decidido em direção oposta. Os consideranda que fundamentaram o acórdão mencionado são no mesmo sentido das considerações que trago neste Voto:
	"Considerando conflito de entendimento entre o TCU e a RFB quanto ao compartilhamento, para as ações de controle externo a cargo deste Tribunal, das informações protegidas por sigilo fiscal sob a guarda da RFB;
	Considerando que a partir dos convênios firmados entre a RFB e o TCU nos últimos anos para compartilhamento de informações, que os marcos regulamentares vêm sendo construídos ao longo do tempo, alicerçados em normas legais e infra legais;
	Considerando que a partir dos termos do Parecer AM-08, do Advogado-Geral da União, de 18 de outubro de 2019, que houve uma revisão quanto ao entendimento de que as informações protegidas por sigilo fiscal custodiadas pela Administração Tributária Federal poderiam ser compartilhadas com os órgãos federais de controle (TCU e CGU) , pois o entendimento vigente até então, disposto no Parecer GQ-110, de 9 de setembro de 1996, pautava, em síntese, de que tais informações não deveriam ser franqueadas ao TCU;
	Considerando a argumentação do ex-gestor de que se fosse límpida a possibilidade do compartilhamento, não teria havido a edição do Parecer AM-08, do Advogado-Geral da União, de 18 de outubro de 2019, e a posterior publicação do Decreto 10.209/2020, que regulamentou a requisição e o compartilhamento de informações e documentos protegidos pelo sigilo fiscal;
	Considerando que o quantitativo de 309 ofícios encaminhados pela RFB em resposta a requisições de informações do TCU entre os anos de 2015 e 2018 denota que a recusa, no caso em tela, da RFB e de seu ex-dirigente em compartilhar dados sigilosos com o TCU decorreu de dúvida quanto à possibilidade jurídica do compartilhamento, que não mais remanesce;"
22.	Ademais, o atual estágio de entendimento entre o Tribunal de Contas da União sugere caminho diverso do adotado no acórdão recorrido, uma vez que a manutenção do instrumento sancionatório, neste momento, não parece adequada ao quadro de aparente conjugação de esforços e unidade de princípios entre os dois órgãos."
10.	No âmbito do TC Processo 001.261/2019-3 o Tribunal apreciou a Prestação de Contas da Secretaria Executiva do então extinto Ministério da Fazenda, relativas ao exercício de 2017, mediante o Acórdão 1883/2021-TCU-Plenário, que julgou regulares as contas de Jorge Antônio Deher Rachid e regulares com ressalva as contas dos demais responsáveis.
11.	Naqueles autos o relator, Ministro Raimundo Carreiro, consignou em seu voto:
"Sem prejuízo das conclusões acima anotadas, considero oportuno reprisar, aqui, como fundamento adicional para o julgamento de mérito das contas do então Secretário da Receita Federal do Brasil, parte das ponderações que expendi ao relatar os Acórdãos 1.174/2019 e 905/2021, ambos do Plenário, e no voto revisor que apresentei por ocasião do Acórdão 1153/2021-TCU-Plenário (relator: Ministro Bruno Dantas) , sobre os problemas historicamente enfrentados pelo Tribunal no acesso às informações protegidas por sigilo fiscal e os resultados mais recentes dos esforços conjuntos para a superação do problema em análise: 
	  - Acórdão 1174/2019-TCU-Plenário (auditoria operacional na SRFB, realizada 2018, para avaliação do grau de auditabilidade da Receita Federal) :
	Cumpre esclarecer, de início, que o motivo pelo qual foi realizada a presente auditoria é exatamente essa contumácia da Secretaria da Receita Federal em negar acesso do TCU a informações relevantes para que possa ser feita a sua auditabilidade.
	Consoante observado pela SecexPrevidência, há mais de quarenta anos, as normas internacionais de auditoria sobre a administração tributária, de forma semelhante às normas nacionais, determinam que as entidades com mandatos equivalentes ao do TCU tenham poderes para auditar a cobrança de impostos da forma mais extensa possível, podendo, inclusive, examinar arquivos fiscais individuais, o sistema e a eficiência da cobrança de impostos, a consecução de metas de receita e propor melhorias ao Poder Legislativo.
	(...) 
	Como bem observado pela SecexPrevidência, a limitação imposta pela Secretaria da Receita Federal, além de impedir diretamente os trabalhos de auditoria no próprio órgão, dificulta a realização de trabalhos de auditoria na Procuradoria-Geral da Fazenda Nacional. Assim, em função do sigilo fiscal alegado pela Receita Federal, a auditoria de toda a administração tributária federal fica prejudicada. 
	(...) 
	O TCU tem competência para ter acesso a dados protegidos por sigilo fiscal, por não se tratar de quebra de sigilo, mas sim de transferência de sigilo ao órgão de controle externo que tem adotado as medidas necessárias para a proteção das informações sigilosas
	Recentemente, quando do julgamento do TC-Processo 023.578/2018-1, de minha relatoria, relativo a Solicitação do Presidente do Senado Federal, que, ao encaminhar o relatório final da Comissão Parlamentar Mista de Inquérito da JBS (CPMI-JBS) , recomendou a avaliação de impacto dos benefícios fiscais concedidos aos setores das empresas investigadas, no qual este Tribunal prolatou o Acórdão 741/2019-TCU-Plenário, enfatizei no voto a competência desta Corte de Contas para ter acesso a dados protegidos por sigilo fiscal, especialmente nos casos que envolvem renúncia de receitas.
	Nesta oportunidade não apenas reitero o que disse naquela ocasião como chamo a atenção para o fato de que o Supremo Tribunal Federal, cada vez mais, tem construído o entendimento de que o acesso deste Tribunal a dados protegidos por sigilo fiscal decorre da teoria dos poderes implícitos e não representa quebra do sigilo, mas sim a sua transferência a esta Corte que deve adotar as providências necessárias à proteção dessas informações.
	[neste trecho do Voto, transcrevi diversos julgados do STF, com as respectivas fundamentações, para demonstrar a possibilidade constitucional de acesso pelo TCU, para fins de controle externo, a informações protegidos por sigilo fiscal geridas pela SRFB]
            (...) 
	Portanto, como se vê, o Supremo Tribunal Federal tem caminhado a passos firmes para consolidar o entendimento de que o compartilhamento de informações sigilosas entre órgãos de controle não é quebra de sigilo, mas sim a sua transferência, razão pela qual entendo que não há motivos nem fundamentos jurídicos para a Secretaria da Receita Federal se recusar a fornecer as informações solicitadas pelo TCU, para fins de auditoria.
	- Acórdão 905/2021-TCU-Plenário  (pedido de reexame contra o Acórdão 1.042/2018-P, relativo a auditora na SRFB para avaliação de controles e conformidade no âmbito do Regime Aduaneiro Especial de Exportação e Importação de Bens Destinados às Atividades de Pesquisa e de Lavra das Jazidas de Petróleo e de Gás Natural - Repetro) :
20.	Ainda por ocasião dos trabalhos que resultaram na prolação do Acórdão 1174/2019-TCU-Plenário, noticiei, no Voto que conduzi naquela oportunidade, o propósito, manifestado pelo Ministério da Economia em reunião sob minha condução e formalizado por meio do Ofício SEI  nº 469/2019/SE-ME, de adotar providências para viabilizar a auditabilidade da Secretaria da Receita Federal pelo TCU, sem qualquer obstrução. Restou consignado compromisso do Ministério em demandar à Advocacia-Geral da União a elaboração de parecer a fim de pacificar interpretação do art. 198 do Código Tributário Nacional (CTN) , quanto ao tratamento a ser dado à questão do sigilo fiscal, no que concerne aos acessos concedidos pela RFB aos órgãos de controle, bem como a edição de decreto disciplinando o processo e as condições a serem observadas para a operacionalização do acesso a dados protegidos pelo TCU e CGU com a habilitação de servidores para acessarem os sistemas e dados da RFB.
21.	Nesse sentido, por meio do Acórdão 1174/2019-TCU-Plenário, por mim relatado, o TCU decidiu, entre outros, expedir determinações e recomendações diversas ao Ministério da Economia, com destaque para a elaboração de plano de ação com vistas a corrigir os problemas e mitigar os riscos identificados, a fim de harmonizar a preservação do sigilo fiscal com a necessidade de controle interno e externo do sistema tributário nacional, preservando o núcleo essencial dos princípios constitucionais envolvidos.
22.	Posteriormente, mediante o Acórdão 1266/2020-TCU-Plenário, também de minha relatoria, foi apreciado o TC Processo 014.556/2019-7, que tratou de monitoramento das deliberações exaradas no Acórdão 1174/2019-TCU-Plenário. Na ocasião, além da constatação do cumprimento/implementação de quase todas as determinações e recomendações exaradas, foi revelada importante evolução dos entendimentos da Procuradoria-Geral da Fazenda Nacional e da Consultoria-Geral da União, em convergência com os fundamentos invocados pelo TCU, em favor da possibilidade de compartilhamento dos dados protegidos por sigilo fiscal com os processos de controle externo a cargo desta Corte de Contas. Tal posição foi consolidada pela Advocacia-Geral da União, mediante o Parecer Vinculante AM 8, de 18/10/2019, aprovado pelo Presidente da República.
23.	A matéria foi posteriormente regulamentada por meio do Decreto 10.209, de 22 de janeiro de 2020, o qual dispõe sobre a requisição de informações e documentos e sobre o compartilhamento de informações protegidas pelo sigilo fiscal.
24.	Na sequência, e de modo a viabilizar a operacionalização desse compartilhamento de informações protegidas por sigilo, com a segurança jurídica necessária, foi celebrado, em 23 de novembro de 2020, convênio não oneroso entre a RFB e o TCU, em que foram estabelecidos procedimentos para solicitação e meios para fornecimento de dados e informações a esta Corte de Contas, a se dar preferencialmente por meio de solução tecnológica que permita acesso aos sistemas e bases de dados. 
25.	Como visto, desde a prolação do Acórdão 1042/2018-TCU-Plenário, houve expressiva mudança de contexto no posicionamento da RFB em relação ao controle externo exercido pelo TCU. O atual estágio dos entendimentos e do relacionamento com o órgão, viabilizaria, a rigor, o acesso pelo Tribunal a informações, tais quais as requeridas pela equipe de fiscalização nestes autos, de comum acordo, no âmbito do convênio recentemente celebrado. (...) .
 	- Acórdão 1153/2021-TCU-Plenário (auditoria financeira sobre as Demonstrações Financeiras do Fundo do Regime Geral de Previdência Social, referentes a 2020; relator: Ministro Bruno Dantas) :
8.	Conforme registrei no voto revisor nos autos do TC Processo 034.007/2020-2, tanto aquela como a presente auditoria foram realizadas em condições diferentes às restrições enfrentadas pela auditoria objeto do Acórdão 1461/2020-TCU-Plenário, de relatoria do Ministro Bruno Dantas, que resultou em abstenção de conclusão, bem como dos dois acórdãos anteriores (Acórdão 977/2018-TCU-Plenário, de relatoria do Ministro Vital do Rêgo; e Acórdão 1382/2019-TCU-Plenário, de relatoria da Ministra Ana Arraes) . Porém, ainda não foi possível obter segurança razoável para emitir uma conclusão, tendo em vista, sobretudo, as limitações de acesso, além de outras fragilidades de controle.
 (...) 
10. 	No entanto, quando da prolação do Acórdão 1461/2020-TCU-Plenário, foram registrados avanços institucionais obtidos no sentido de viabilizar a auditabilidade sobre as demonstrações contábeis administradas pela RFB, em especial a edição do Parecer Vinculante-AM 8, de 18/10/2019, e do Decreto 10.209, de 22/1/2020.
11. 	O Parecer nº 053/2019 CONSUNIÃO-CGU-AGU foi aprovado pelo Parecer AGU AM 08/2019, do Advogado-Geral da União, em 18/10/2020. Em decorrência disso, uma série de atos foi implementada para regulamentar e viabilizar o compartilhamento de dados protegidos por sigilo fiscal com os órgãos de controle. O primeiro deles foi a edição do Decreto 10.209, de 21/01/2020, a partir do qual a RFB tomou providências para tratar, de comum acordo com o TCU, as questões do compartilhamento.
12. 	Nesse mesmo sentido, o instrumento estabelecido no art. 3º do Decreto 10.209/20 foi assinado entre TCU e RFB (Convênio 633/2020 - peça 31) , com publicação no DOU em 25/11/2020, semelhantemente ao instrumento firmado entre a CGU e a RFB (Convênio 3/2020/SE - peça 16) . 
13. 	Além disso, houve a modificação do Manual Eletrônico do Sigilo Fiscal (e-MSF) através da Portaria-RFB 4.820, de 19 de novembro de 2020, que estabeleceu que, sob determinadas condições e para o desempenho de atribuições institucionais pelos órgãos de controle, a RFB deve compartilhar dados tanto com o TCU, órgão de controle externo da administração pública federal, quanto com CGU, órgão de controle interno do Poder Executivo, nos termos do Decreto 10.209/2020.
14. 	Na mesma linha, em 28/1/2021, foi publicada no DOU (Seção 1, p. 49-51) a Portaria-RFB 4/2021, que revogou a Portaria-RFB 1.343, de 24 de agosto de 2018, e dispôs sobre o Protocolo de Auditabilidade da Administração Tributária e Aduaneira, destinado a viabilizar o compartilhamento de dados e informações protegidos pelo sigilo fiscal.
 (...) 
No âmbito do Tribunal de Contas da União
24.	Outro fator (desta feita, interno) que pesa de forma positiva para o avanço da auditabilidade das operações contábeis, foi a criação, na estrutura do Tribunal de Contas da União, da Secretaria de Controle Externo da Gestão Tributária e Supervisão de Contas (SecexTributária) . 
14.	À luz do histórico apresentado, considero que a negativa do então Secretário da SRFB em fornecer informações a este Tribunal, verificada no exercício de 2017, não decorreu de uma conduta volitiva insurgente contra a demanda desta Corte de Contas, mas de uma postura consonante com o arcabouço normativo interno do órgão então vigente. A intenção da Receita Federal e da Procuradoria-Geral da Fazenda Nacional em buscar uma solução que atendesse à exigências do controle externo restou comprovada com os nítidos avanços nas relações institucionais entre os órgãos envolvidos e, principalmente, em face do aperfeiçoamento de normas regulamentares e adoção de medidas concretas, pelos dois órgãos (TCU e SRFB) para superar o problema, conforme aqui relatado.
15.	Portanto, a conduta questionada no TC Processo 011.030/2018-6 não tem o condão de macular as contas do titular da Secretaria da Receita Federal do Brasil relativa ao exercício de 2017, cabendo apenas a ressalva proposta pelo titular da unidade técnica, com o endosso da ilustre Procuradora-Geral do Ministério Público de Contas, cumprindo, nesse passo, juntar cópia do parecer do titular da SecexPrevidência, bem como do presente Voto e Acórdão a ser proferido, aos autos do TC Processo 011.030/2018-6, para subsidiar sua instrução."
12.	Como já mencionado, é importante destacar que os obstáculos que a RFB impunha ao exercício do controle externo foram resolvidos com o advento do Decreto 10.209/2020, que dispõe sobre a requisição de informações e documentos e sobre o compartilhamento de informações protegidas pelo sigilo fiscal. A recusa inicial da RFB e de seu ex-dirigente em compartilhar dados sigilosos com o TCU decorreu de dúvida quanto à possibilidade jurídica do compartilhamento, que não mais remanesce.
13.	Ademais, o atual estágio de entendimento entre a RFB e o Tribunal de Contas da União sugere caminho diverso da proposta de multa ao gestor, uma vez que a o instrumento sancionatório, neste momento, não parece adequado ao quadro de crescente conjugação de esforços e unidade de objetivos entre os dois órgãos.
14.	Assim, em linha com os encaminhamentos consignados nos acórdãos 2.530/2022 (Relator: Ministro Jorge Oliveira) , 2.730/2021 (Relator: Ministro Aroldo Cedraz) , 1.883/2021 (Relator: Ministro Raimundo Carreiro) ,  todos do Plenário do TCU, deixo de acolher a proposta de apenação de Jorge Antônio Deher Rachid e considero que suas razões de justificativas devam ser acolhidas, juntamente com as dos demais responsáveis ouvidos em audiências.
15.	Quanto aos demais encaminhamentos, ponho-me de acordo com a proposta constante da instrução à peça 70, com os ajustes sugeridos pelo titular da unidade técnica à peça 72.
16.	Ante o exposto, voto por que o Tribunal adote a minuta de acórdão que ora submeto à apreciação deste Colegiado.
TCU, Sala das Sessões, em 5 de abril de 2023.
ANTONIO ANASTASIA 
Relator